---
title: "Multiple Correspondence Analysis (MCA) - Loyalitas Pengguna ChatGPT"
author: "Analisis MCA"
date: "`r Sys.Date()`"
output:
  html_document:
    toc: true
    toc_float: true
    toc_depth: 3
    number_sections: true
    theme: flatly
    highlight: tango
    code_folding: show
---

```{r setup, include=FALSE}
knitr::opts_chunk$set(
  echo = TRUE,
  message = FALSE,
  warning = FALSE,
  fig.width = 10,
  fig.height = 8,
  fig.align = "center"
)
```

# Pendahuluan

Dokumen ini melakukan **Multiple Correspondence Analysis (MCA)** pada data survei loyalitas pengguna ChatGPT. Analisis mencakup:

1. Pre-processing data (pembersihan, pengkodean, kategorisasi)
2. Karakteristik responden (statistik deskriptif)
3. MCA lengkap (eigenvalues, kontribusi variabel, visualisasi biplot)
4. Ekstraksi dimensi MCA untuk digunakan dalam Regresi Logistik Ordinal

# Load Packages

```{r load-packages}
# Install packages jika belum ada
required_packages <- c("FactoMineR", "factoextra", "dplyr", "tidyr",
                       "ggplot2", "knitr", "kableExtra", "summarytools",
                       "corrplot", "gridExtra", "RColorBrewer")

new_packages <- required_packages[!(required_packages %in% installed.packages()[,"Package"])]
if(length(new_packages)) install.packages(new_packages, repos = "https://cran.r-project.org")

library(FactoMineR)
library(factoextra)
library(dplyr)
library(tidyr)
library(ggplot2)
library(knitr)
library(kableExtra)
library(summarytools)
library(corrplot)
library(gridExtra)
library(RColorBrewer)
```



# Import dan Pre-Processing Data

## Import Data

```{r import-data}
# Import data
df_raw <- read.csv("data_mca.csv", header = TRUE, na.strings = c("", "NA", "Lainn1"))

# Tampilkan dimensi data
cat("Dimensi data:", nrow(df_raw), "baris x", ncol(df_raw), "kolom\n")
cat("\nNama kolom:\n")
print(names(df_raw))

# Tampilkan beberapa baris pertama
kable(head(df_raw, 10), caption = "10 Baris Pertama Data Mentah") %>%
  kable_styling(bootstrap_options = c("striped", "hover", "condensed"),
                full_width = FALSE, font_size = 11) %>%
  scroll_box(width = "100%")
```

## Cek Missing Values

```{r missing-values}
# Hitung missing values per kolom
missing_summary <- data.frame(
  Variabel = names(df_raw),
  Jumlah_NA = colSums(is.na(df_raw)),
  Persentase_NA = round(colSums(is.na(df_raw)) / nrow(df_raw) * 100, 2)
)

kable(missing_summary[missing_summary$Jumlah_NA > 0, ],
      caption = "Variabel dengan Missing Values",
      row.names = FALSE) %>%
  kable_styling(bootstrap_options = c("striped", "hover"), full_width = FALSE)

cat("\nTotal missing values:", sum(is.na(df_raw)), "\n")
```



## Kategorisasi Variabel Komposit

Berdasarkan kode buku (codebook), variabel komposit dihitung dari skor total item-item penyusunnya kemudian dikategorikan menggunakan **rumus interval kelas tetap**:

$$\text{Interval} = \frac{\text{Skor Maksimum} - \text{Skor Minimum}}{3}$$

| Variabel | Item | Min | Max | Interval | Rendah | Sedang | Tinggi |
|----------|-----:|----:|----:|---------:|--------|--------|--------|
| Y (Loyalitas) | 6 | 6 | 24 | 6 | 6-12 | 13-18 | 19-24 |
| X6 (Multi-Platform AI) | 4 | 4 | 16 | 4 | 4-8 | 9-12 | 13-16 |
| X7 (Intensitas Penggunaan) | 3 | 3 | 12 | 3 | 3-6 | 7-9 | 10-12 |
| X8 (Keinginan Berlangganan) | 3 | 3 | 12 | 3 | 3-6 | 7-9 | 10-12 |
| X9 (Sensitivitas Harga) | 2 | 2 | 8 | 2 | 2-4 | 5-6 | 7-8 |

```{r kategorisasi}
# ============================================================
# VARIABEL DEPENDEN: Y (Loyalitas) dari L1-L6
# Interval = (24 - 6) / 3 = 6
# Rendah: 6-12, Sedang: 13-18, Tinggi: 19-24
# ============================================================
df <- df_raw

# Hitung skor total Loyalitas (L1-L6)
df$Y_skor <- rowSums(df[, c("L1","L2","L3","L4","L5","L6")], na.rm = TRUE)

cat("Statistik skor Loyalitas (L1-L6):\n")
cat("Min:", min(df$Y_skor, na.rm=TRUE), "| Max:", max(df$Y_skor, na.rm=TRUE),
    "| Mean:", round(mean(df$Y_skor, na.rm=TRUE),2), "\n")
cat("Interval kelas: (24 - 6) / 3 = 6\n")
cat("Rendah: 6-12 | Sedang: 13-18 | Tinggi: 19-24\n")

df$Y <- cut(df$Y_skor,
            breaks = c(5, 12, 18, 24),  # 6-12, 13-18, 19-24
            labels = c("1", "2", "3"),   # 1=Rendah, 2=Sedang, 3=Tinggi
            include.lowest = TRUE)

cat("\nDistribusi Y:\n")
print(table(df$Y, useNA = "ifany"))

# ============================================================
# X6: Multi-Platform AI dari M1-M4
# Interval = (16 - 4) / 3 = 4
# Rendah: 4-8, Sedang: 9-12, Tinggi: 13-16
# ============================================================
df$X6_skor <- rowSums(df[, c("M1","M2","M3","M4")], na.rm = TRUE)
cat("\nStatistik skor Multi-Platform AI (M1-M4):\n")
cat("Min:", min(df$X6_skor, na.rm=TRUE), "| Max:", max(df$X6_skor, na.rm=TRUE), "\n")
cat("Interval kelas: (16 - 4) / 3 = 4\n")
cat("Rendah: 4-8 | Sedang: 9-12 | Tinggi: 13-16\n")

df$X6 <- cut(df$X6_skor,
             breaks = c(3, 8, 12, 16),  # 4-8, 9-12, 13-16
             labels = c("1", "2", "3"),
             include.lowest = TRUE)

cat("\nDistribusi X6:\n")
print(table(df$X6, useNA = "ifany"))

# ============================================================
# X7: Intensitas Penggunaan dari I2-I4
# Interval = (12 - 3) / 3 = 3
# Rendah: 3-6, Sedang: 7-9, Tinggi: 10-12
# ============================================================
df$X7_skor <- rowSums(df[, c("I2","I3","I4")], na.rm = TRUE)
cat("\nStatistik skor Intensitas Penggunaan (I2-I4):\n")
cat("Min:", min(df$X7_skor, na.rm=TRUE), "| Max:", max(df$X7_skor, na.rm=TRUE), "\n")
cat("Interval kelas: (12 - 3) / 3 = 3\n")
cat("Rendah: 3-6 | Sedang: 7-9 | Tinggi: 10-12\n")

df$X7 <- cut(df$X7_skor,
             breaks = c(2, 6, 9, 12),  # 3-6, 7-9, 10-12
             labels = c("1", "2", "3"),
             include.lowest = TRUE)

cat("\nDistribusi X7:\n")
print(table(df$X7, useNA = "ifany"))

# ============================================================
# X8: Keinginan Berlangganan dari W1-W3
# Interval = (12 - 3) / 3 = 3
# Rendah: 3-6, Sedang: 7-9, Tinggi: 10-12
# ============================================================
df$X8_skor <- rowSums(df[, c("W1","W2","W3")], na.rm = TRUE)
cat("\nStatistik skor Keinginan Berlangganan (W1-W3):\n")
cat("Min:", min(df$X8_skor, na.rm=TRUE), "| Max:", max(df$X8_skor, na.rm=TRUE), "\n")
cat("Interval kelas: (12 - 3) / 3 = 3\n")
cat("Rendah: 3-6 | Sedang: 7-9 | Tinggi: 10-12\n")

df$X8 <- cut(df$X8_skor,
             breaks = c(2, 6, 9, 12),  # 3-6, 7-9, 10-12
             labels = c("1", "2", "3"),
             include.lowest = TRUE)

cat("\nDistribusi X8:\n")
print(table(df$X8, useNA = "ifany"))

# ============================================================
# X9: Sensitivitas Harga dari H1-H2
# Interval = (8 - 2) / 3 = 2
# Rendah: 2-4, Sedang: 5-6, Tinggi: 7-8
# ============================================================
df$X9_skor <- rowSums(df[, c("H1","H2")], na.rm = TRUE)
cat("\nStatistik skor Sensitivitas Harga (H1-H2):\n")
cat("Min:", min(df$X9_skor, na.rm=TRUE), "| Max:", max(df$X9_skor, na.rm=TRUE), "\n")
cat("Interval kelas: (8 - 2) / 3 = 2\n")
cat("Rendah: 2-4 | Sedang: 5-6 | Tinggi: 7-8\n")

df$X9 <- cut(df$X9_skor,
             breaks = c(1, 4, 6, 8),  # 2-4, 5-6, 7-8
             labels = c("1", "2", "3"),
             include.lowest = TRUE)

cat("\nDistribusi X9:\n")
print(table(df$X9, useNA = "ifany"))
```



## Penyiapan Variabel untuk MCA

```{r prepare-mca-vars}
# ============================================================
# Konversi semua variabel ke factor dengan label sesuai codebook
# ============================================================

# X1: Departemen (Nominal)
df$X1 <- factor(df$X1, levels = c(1,2,3),
                labels = c("Teknik", "Bisnis", "Kesehatan"))

# X2: Angkatan (Nominal)
df$X2 <- factor(df$X2, levels = c(1,2,3),
                labels = c("2023", "2024", "2025"))

# X3: Pengeluaran per Bulan (Ordinal)
df$X3 <- factor(df$X3, levels = c(1,2,3),
                labels = c("<1jt", "1-2jt", ">2jt"), ordered = TRUE)

# X5: Jenis Akses ChatGPT (Nominal)
df$X5 <- factor(df$X5, levels = c(1,2,3),
                labels = c("Free", "Sharing", "Berbayar"))

# X6: Multi-Platform AI (Ordinal) - sudah dikategorikan
df$X6 <- factor(df$X6, levels = c(1,2,3),
                labels = c("Rendah", "Sedang", "Tinggi"), ordered = TRUE)

# X7: Intensitas Penggunaan (Ordinal)
df$X7 <- factor(df$X7, levels = c(1,2,3),
                labels = c("Rendah", "Sedang", "Tinggi"), ordered = TRUE)

# X8: Keinginan Berlangganan (Ordinal)
df$X8 <- factor(df$X8, levels = c(1,2,3),
                labels = c("Rendah", "Sedang", "Tinggi"), ordered = TRUE)

# X9: Sensitivitas Harga (Ordinal)
df$X9 <- factor(df$X9, levels = c(1,2,3),
                labels = c("Rendah", "Sedang", "Tinggi"), ordered = TRUE)

# X10: Tujuan Utama Penggunaan (Ordinal)
df$X10 <- factor(df$X10, levels = c(1,2,3,4),
                 labels = c("Akademik", "Kreativitas", "Coding", "Lainnya"))

# X11a: Pernah Berlangganan Plus/Pro (Nominal)
df$X11a <- factor(df$X11a, levels = c(1,2),
                  labels = c("Ya", "Tidak"))

# X11b: Jenis Berlangganan (Nominal) - hanya jika X11a = Ya
df$X11b <- factor(df$X11b, levels = c(1,2,3,4),
                  labels = c("Sharing", "ShopeeVIP", "Pelajar", "Lainnya"))

# X12a: Pernah Memakai Akun Sharing (Nominal)
# Perhatikan: di data, 1 = Ya dan 2 = Tidak (sesuai codebook 0=Tidak, 1=Ya)
# Tapi di data terlihat nilainya 1 dan 2, jadi kita sesuaikan
df$X12a <- factor(df$X12a, levels = c(1,2),
                  labels = c("Ya", "Tidak"))

# X12b: Perilaku Akun Sharing (Ordinal) - hanya jika X12a = Ya
df$X12b <- factor(df$X12b, levels = c(0,1,2,3,4),
                  labels = c("TdkPernah", "Rendah", "Sedang", "Tinggi", "SgtTinggi"))

# X12c: Beralih ke Premium Pribadi (Ordinal) - hanya jika X12a = Ya
df$X12c <- factor(df$X12c, levels = c(1,2),
                  labels = c("Ya", "Tidak"))

# Y: Loyalitas (Ordinal - variabel dependen)
df$Y <- factor(df$Y, levels = c("1","2","3"),
               labels = c("Rendah", "Sedang", "Tinggi"), ordered = TRUE)

cat("Variabel Y (Loyalitas):\n")
print(table(df$Y, useNA = "ifany"))
```



## Seleksi Variabel untuk MCA

```{r select-vars}
# ============================================================
# Pilih variabel yang akan digunakan dalam MCA
# Variabel aktif: X1, X2, X3, X5, X6, X7, X8, X9, X10, X11a, X12a
# Variabel supplementary: Y (akan diproyeksikan)
# X4 (rasio) tidak dimasukkan langsung ke MCA, bisa dijadikan supplementary kuantitatif
# X11b, X12b, X12c memiliki banyak NA (conditional), tidak dimasukkan ke MCA utama
# ============================================================

# Variabel aktif untuk MCA
vars_active <- c("X1", "X2", "X3", "X5", "X6", "X7", "X8", "X9", "X10", "X11a", "X12a")

# Variabel supplementary kualitatif
vars_sup_quali <- c("Y")

# Variabel supplementary kuantitatif
vars_sup_quanti <- c("X4")

# Buat dataset MCA
df_mca <- df[, c(vars_active, vars_sup_quali, "X4")]

# Cek missing values pada variabel aktif
cat("Missing values pada variabel aktif MCA:\n")
print(colSums(is.na(df_mca[, vars_active])))

# Hapus baris dengan NA pada variabel aktif
df_mca_complete <- df_mca[complete.cases(df_mca[, vars_active]), ]
cat("\nJumlah observasi setelah penghapusan NA:", nrow(df_mca_complete), "\n")
cat("Jumlah observasi yang dihapus:", nrow(df_mca) - nrow(df_mca_complete), "\n")

# Pastikan X4 numerik
df_mca_complete$X4 <- as.numeric(as.character(df_mca_complete$X4))
```



# Karakteristik Responden (Statistik Deskriptif)

## Distribusi Frekuensi Variabel

```{r deskriptif-frekuensi}
# Tabel frekuensi untuk setiap variabel
cat("="*60, "\n")
cat("DISTRIBUSI FREKUENSI VARIABEL\n")
cat("="*60, "\n\n")

for(var in vars_active) {
  cat(paste0("\n--- ", var, " ---\n"))
  tbl <- table(df_mca_complete[[var]], useNA = "ifany")
  tbl_pct <- round(prop.table(tbl) * 100, 1)
  result <- data.frame(Kategori = names(tbl), Frekuensi = as.numeric(tbl),
                       Persentase = as.numeric(tbl_pct))
  print(kable(result, row.names = FALSE))
  cat("\n")
}
```

## Visualisasi Distribusi

```{r plot-distribusi, fig.height=12, fig.width=12}
# Bar plot untuk semua variabel aktif
plot_list <- list()

for(i in seq_along(vars_active)) {
  var <- vars_active[i]
  p <- ggplot(df_mca_complete, aes(x = .data[[var]])) +
    geom_bar(fill = brewer.pal(3, "Set2")[1], color = "black", alpha = 0.8) +
    geom_text(stat = "count", aes(label = after_stat(count)), vjust = -0.5, size = 3) +
    labs(title = var, x = "", y = "Frekuensi") +
    theme_minimal() +
    theme(axis.text.x = element_text(angle = 45, hjust = 1, size = 8),
          plot.title = element_text(face = "bold", size = 10))
  plot_list[[i]] <- p
}

# Tampilkan grid
do.call(gridExtra::grid.arrange, c(plot_list, ncol = 3))
```

## Karakteristik X4 (Jumlah Platform AI yang Digunakan)

```{r deskriptif-X4, fig.height=6, fig.width=10}
# Statistik deskriptif X4
cat("Statistik Deskriptif X4 (Jumlah Platform AI yang Digunakan):\n")
cat("="*50, "\n")
cat("N:", sum(!is.na(df_mca_complete$X4)), "\n")
cat("Min:", min(df_mca_complete$X4, na.rm=TRUE), "\n")
cat("Max:", max(df_mca_complete$X4, na.rm=TRUE), "\n")
cat("Mean:", round(mean(df_mca_complete$X4, na.rm=TRUE), 2), "\n")
cat("Median:", median(df_mca_complete$X4, na.rm=TRUE), "\n")
cat("SD:", round(sd(df_mca_complete$X4, na.rm=TRUE), 2), "\n")

# Boxplot X4 keseluruhan
p_box1 <- ggplot(df_mca_complete, aes(y = X4)) +
  geom_boxplot(fill = "#69b3a2", color = "black", alpha = 0.7, width = 0.4) +
  geom_jitter(width = 0.1, alpha = 0.3, size = 1.5, color = "darkblue") +
  labs(title = "Boxplot X4 - Jumlah Platform AI yang Digunakan",
       y = "Jumlah Platform AI", x = "") +
  theme_minimal() +
  theme(plot.title = element_text(face = "bold", hjust = 0.5))

# Boxplot X4 berdasarkan Y (Loyalitas)
p_box2 <- ggplot(df_mca_complete, aes(x = Y, y = X4, fill = Y)) +
  geom_boxplot(color = "black", alpha = 0.7, outlier.shape = 21) +
  geom_jitter(width = 0.15, alpha = 0.3, size = 1.5) +
  scale_fill_brewer(palette = "RdYlGn") +
  labs(title = "Boxplot X4 berdasarkan Loyalitas (Y)",
       x = "Kategori Loyalitas", y = "Jumlah Platform AI") +
  theme_minimal() +
  theme(legend.position = "none",
        plot.title = element_text(face = "bold", hjust = 0.5))

grid.arrange(p_box1, p_box2, ncol = 2)
```

```{r boxplot-X4-detail, fig.height=10, fig.width=12}
# Boxplot X4 berdasarkan variabel demografis
p_x4_x1 <- ggplot(df_mca_complete, aes(x = X1, y = X4, fill = X1)) +
  geom_boxplot(alpha = 0.7, outlier.shape = 21) +
  scale_fill_brewer(palette = "Set2") +
  labs(title = "X4 vs X1 (Departemen)", x = "", y = "Jumlah Platform AI") +
  theme_minimal() + theme(legend.position = "none")

p_x4_x2 <- ggplot(df_mca_complete, aes(x = X2, y = X4, fill = X2)) +
  geom_boxplot(alpha = 0.7, outlier.shape = 21) +
  scale_fill_brewer(palette = "Set2") +
  labs(title = "X4 vs X2 (Angkatan)", x = "", y = "Jumlah Platform AI") +
  theme_minimal() + theme(legend.position = "none")

p_x4_x5 <- ggplot(df_mca_complete, aes(x = X5, y = X4, fill = X5)) +
  geom_boxplot(alpha = 0.7, outlier.shape = 21) +
  scale_fill_brewer(palette = "Set2") +
  labs(title = "X4 vs X5 (Jenis Akses)", x = "", y = "Jumlah Platform AI") +
  theme_minimal() + theme(legend.position = "none")

p_x4_x11a <- ggplot(df_mca_complete, aes(x = X11a, y = X4, fill = X11a)) +
  geom_boxplot(alpha = 0.7, outlier.shape = 21) +
  scale_fill_brewer(palette = "Set2") +
  labs(title = "X4 vs X11a (Pernah Berlangganan)", x = "", y = "Jumlah Platform AI") +
  theme_minimal() + theme(legend.position = "none")

grid.arrange(p_x4_x1, p_x4_x2, p_x4_x5, p_x4_x11a, ncol = 2)
```

## Distribusi Variabel Dependen (Y - Loyalitas)

```{r deskriptif-Y}
cat("\nDistribusi Variabel Dependen Y (Loyalitas):\n")
tbl_Y <- table(df_mca_complete$Y, useNA = "ifany")
tbl_Y_pct <- round(prop.table(tbl_Y) * 100, 1)

result_Y <- data.frame(
  Kategori = names(tbl_Y),
  Frekuensi = as.numeric(tbl_Y),
  Persentase = paste0(as.numeric(tbl_Y_pct), "%")
)

kable(result_Y, caption = "Distribusi Loyalitas Pengguna ChatGPT",
      row.names = FALSE) %>%
  kable_styling(bootstrap_options = c("striped", "hover"), full_width = FALSE)

# Plot Y
ggplot(df_mca_complete, aes(x = Y, fill = Y)) +
  geom_bar(color = "black", alpha = 0.8) +
  geom_text(stat = "count", aes(label = paste0(after_stat(count), "\n(",
            round(after_stat(count)/sum(after_stat(count))*100, 1), "%)")),
            vjust = -0.3, size = 3.5) +
  scale_fill_brewer(palette = "RdYlGn") +
  labs(title = "Distribusi Loyalitas Pengguna ChatGPT (Y)",
       x = "Kategori Loyalitas", y = "Frekuensi") +
  theme_minimal() +
  theme(legend.position = "none",
        plot.title = element_text(face = "bold", hjust = 0.5))
```

## Cross-Tabulation Y dengan Variabel Aktif

```{r crosstab}
# Cross-tabulation Y dengan setiap variabel
for(var in vars_active) {
  cat(paste0("\n--- Cross-tab: Y vs ", var, " ---\n"))
  ct <- table(df_mca_complete$Y, df_mca_complete[[var]])
  print(ct)
  cat("\nRow proportions (%):\n")
  print(round(prop.table(ct, 1) * 100, 1))
  cat("\n")
}
```



# Multiple Correspondence Analysis (MCA)

## Pelaksanaan MCA

```{r run-mca}
# ============================================================
# Jalankan MCA menggunakan FactoMineR
# Variabel aktif: X1, X2, X3, X5, X6, X7, X8, X9, X10, X11a, X12a
# Variabel supplementary kualitatif: Y
# Variabel supplementary kuantitatif: X4
# ============================================================

# Identifikasi indeks kolom
col_active <- which(names(df_mca_complete) %in% vars_active)
col_sup_quali <- which(names(df_mca_complete) %in% vars_sup_quali)
col_sup_quanti <- which(names(df_mca_complete) == "X4")

cat("Kolom aktif (indeks):", col_active, "\n")
cat("Kolom sup. kualitatif (indeks):", col_sup_quali, "\n")
cat("Kolom sup. kuantitatif (indeks):", col_sup_quanti, "\n")

# Jalankan MCA
res_mca <- MCA(df_mca_complete,
               quanti.sup = col_sup_quanti,
               quali.sup = col_sup_quali,
               graph = FALSE,
               ncp = 10)  # Simpan 10 dimensi

cat("\n\nMCA berhasil dijalankan!\n")
cat("Jumlah dimensi yang dihitung:", ncol(res_mca$ind$coord), "\n")
```

## Eigenvalues dan Inertia

```{r eigenvalues}
# ============================================================
# EIGENVALUES - Variance yang dijelaskan oleh setiap dimensi
# ============================================================

eig <- get_eigenvalue(res_mca)

cat("EIGENVALUES DAN VARIANCE EXPLAINED\n")
cat("="*50, "\n\n")

eig_df <- data.frame(
  Dimensi = paste0("Dim ", 1:nrow(eig)),
  Eigenvalue = round(eig$eigenvalue, 4),
  Variance_Pct = round(eig$variance.percent, 2),
  Cumulative_Pct = round(eig$cumulative.variance.percent, 2)
)

kable(eig_df, caption = "Eigenvalues dan Persentase Variance",
      col.names = c("Dimensi", "Eigenvalue", "% Variance", "% Kumulatif"),
      row.names = FALSE) %>%
  kable_styling(bootstrap_options = c("striped", "hover"), full_width = FALSE)

# Adjusted inertia (Benzecri correction)
# Untuk MCA, inertia sering dikoreksi
K <- length(vars_active)  # jumlah variabel aktif
J <- sum(sapply(df_mca_complete[, vars_active], function(x) nlevels(factor(x))))
cat("\nJumlah variabel aktif (K):", K, "\n")
cat("Jumlah total kategori (J):", J, "\n")
cat("Rata-rata kategori per variabel (J/K):", round(J/K, 2), "\n")
```

## Scree Plot

```{r screeplot, fig.height=5, fig.width=8}
# Scree Plot
fviz_screeplot(res_mca, addlabels = TRUE, ylim = c(0, 20),
               barfill = "steelblue", barcolor = "steelblue") +
  geom_hline(yintercept = 100/J, linetype = "dashed", color = "red") +
  annotate("text", x = nrow(eig) - 1, y = 100/J + 1,
           label = paste0("Rata-rata (", round(100/J, 2), "%)"),
           color = "red", size = 3.5) +
  labs(title = "Scree Plot - MCA",
       subtitle = "Garis merah = batas rata-rata inertia per dimensi") +
  theme_minimal() +
  theme(plot.title = element_text(face = "bold", hjust = 0.5))
```



## Kontribusi Variabel

```{r var-contribution}
# ============================================================
# KONTRIBUSI VARIABEL TERHADAP DIMENSI
# ============================================================

# Kontribusi variabel (eta2 - correlation ratio)
var_contrib <- res_mca$var$contrib

cat("KONTRIBUSI VARIABEL (%) TERHADAP DIMENSI 1-5\n")
cat("="*60, "\n\n")

contrib_df <- as.data.frame(round(var_contrib[, 1:5], 2))
contrib_df$Variabel_Kategori <- rownames(contrib_df)
contrib_df <- contrib_df[, c(ncol(contrib_df), 1:(ncol(contrib_df)-1))]

kable(contrib_df,
      caption = "Kontribusi Kategori Variabel terhadap Dimensi 1-5 (%)",
      row.names = FALSE) %>%
  kable_styling(bootstrap_options = c("striped", "hover", "condensed"),
                full_width = FALSE, font_size = 10) %>%
  scroll_box(height = "500px")
```

## Kontribusi Variabel Terhadap Dim 1 dan Dim 2

```{r contrib-barplot, fig.height=10, fig.width=10}
# Top kontributor Dim 1
p1 <- fviz_contrib(res_mca, choice = "var", axes = 1, top = 20) +
  labs(title = "Kontribusi Kategori - Dimensi 1") +
  theme(axis.text.x = element_text(angle = 45, hjust = 1, size = 7))

# Top kontributor Dim 2
p2 <- fviz_contrib(res_mca, choice = "var", axes = 2, top = 20) +
  labs(title = "Kontribusi Kategori - Dimensi 2") +
  theme(axis.text.x = element_text(angle = 45, hjust = 1, size = 7))

# Top kontributor Dim 3
p3 <- fviz_contrib(res_mca, choice = "var", axes = 3, top = 20) +
  labs(title = "Kontribusi Kategori - Dimensi 3") +
  theme(axis.text.x = element_text(angle = 45, hjust = 1, size = 7))

# Top kontributor Dim 4
p4 <- fviz_contrib(res_mca, choice = "var", axes = 4, top = 20) +
  labs(title = "Kontribusi Kategori - Dimensi 4") +
  theme(axis.text.x = element_text(angle = 45, hjust = 1, size = 7))

grid.arrange(p1, p2, p3, p4, ncol = 2)
```

## Koordinat Kategori

```{r var-coordinates}
# ============================================================
# KOORDINAT KATEGORI PADA DIMENSI MCA
# ============================================================

coord_df <- as.data.frame(round(res_mca$var$coord[, 1:5], 4))
coord_df$Kategori <- rownames(coord_df)
coord_df <- coord_df[, c(ncol(coord_df), 1:(ncol(coord_df)-1))]

kable(coord_df,
      caption = "Koordinat Kategori Variabel pada Dimensi 1-5",
      row.names = FALSE) %>%
  kable_styling(bootstrap_options = c("striped", "hover", "condensed"),
                full_width = FALSE, font_size = 10) %>%
  scroll_box(height = "500px")
```

## Cos2 (Kualitas Representasi)

```{r cos2}
# ============================================================
# COS2 - Kualitas representasi kategori pada dimensi
# ============================================================

cos2_df <- as.data.frame(round(res_mca$var$cos2[, 1:5], 4))
cos2_df$Kategori <- rownames(cos2_df)
cos2_df <- cos2_df[, c(ncol(cos2_df), 1:(ncol(cos2_df)-1))]

kable(cos2_df,
      caption = "Cos2 Kategori Variabel pada Dimensi 1-5",
      row.names = FALSE) %>%
  kable_styling(bootstrap_options = c("striped", "hover", "condensed"),
                full_width = FALSE, font_size = 10) %>%
  scroll_box(height = "500px")

# Visualisasi Cos2
fviz_cos2(res_mca, choice = "var", axes = 1:2, top = 20) +
  labs(title = "Cos2 Kategori pada Dimensi 1-2") +
  theme(axis.text.x = element_text(angle = 45, hjust = 1, size = 8))
```



## Biplot MCA (Variabel)

```{r biplot-var, fig.height=10, fig.width=12}
# ============================================================
# BIPLOT VARIABEL - Dimensi 1 & 2
# ============================================================

fviz_mca_var(res_mca,
             repel = TRUE,
             col.var = "contrib",
             gradient.cols = c("#00AFBB", "#E7B800", "#FC4E07"),
             ggtheme = theme_minimal()) +
  labs(title = "MCA - Biplot Variabel (Dim 1 & Dim 2)",
       subtitle = "Warna berdasarkan kontribusi terhadap dimensi") +
  theme(plot.title = element_text(face = "bold", hjust = 0.5, size = 14))
```

```{r biplot-var-dim3-4, fig.height=10, fig.width=12}
# Biplot Dimensi 3 & 4
fviz_mca_var(res_mca,
             axes = c(3, 4),
             repel = TRUE,
             col.var = "contrib",
             gradient.cols = c("#00AFBB", "#E7B800", "#FC4E07"),
             ggtheme = theme_minimal()) +
  labs(title = "MCA - Biplot Variabel (Dim 3 & Dim 4)",
       subtitle = "Warna berdasarkan kontribusi terhadap dimensi") +
  theme(plot.title = element_text(face = "bold", hjust = 0.5, size = 14))
```

## Biplot MCA (Individu)

```{r biplot-ind, fig.height=9, fig.width=11}
# ============================================================
# BIPLOT INDIVIDU - diwarnai berdasarkan Y (Loyalitas)
# ============================================================

fviz_mca_ind(res_mca,
             habillage = df_mca_complete$Y,
             addEllipses = TRUE,
             ellipse.type = "confidence",
             palette = c("#E41A1C", "#377EB8", "#4DAF4A"),
             repel = FALSE,
             ggtheme = theme_minimal()) +
  labs(title = "MCA - Individu (diwarnai berdasarkan Loyalitas)",
       subtitle = "Ellipses = confidence interval per kelompok loyalitas") +
  theme(plot.title = element_text(face = "bold", hjust = 0.5, size = 14))
```

## Biplot Gabungan (Individu + Variabel)

```{r biplot-combined, fig.height=11, fig.width=13}
# ============================================================
# BIPLOT GABUNGAN
# ============================================================

fviz_mca_biplot(res_mca,
                repel = TRUE,
                habillage = df_mca_complete$Y,
                addEllipses = TRUE,
                ellipse.type = "confidence",
                palette = c("#E41A1C", "#377EB8", "#4DAF4A"),
                col.var = "black",
                ggtheme = theme_minimal(),
                label = "var") +
  labs(title = "MCA Biplot - Individu & Variabel",
       subtitle = "Individu diwarnai berdasarkan Loyalitas (Y)") +
  theme(plot.title = element_text(face = "bold", hjust = 0.5, size = 14))
```



## Variabel Supplementary (Y dan X4)

```{r sup-var}
# ============================================================
# VARIABEL SUPPLEMENTARY
# ============================================================

cat("KOORDINAT VARIABEL SUPPLEMENTARY KUALITATIF (Y):\n")
print(round(res_mca$quali.sup$coord[, 1:5], 4))

cat("\n\nCOS2 VARIABEL SUPPLEMENTARY KUALITATIF (Y):\n")
print(round(res_mca$quali.sup$cos2[, 1:5], 4))

cat("\n\nV.TEST VARIABEL SUPPLEMENTARY KUALITATIF (Y):\n")
print(round(res_mca$quali.sup$v.test[, 1:5], 4))

cat("\n\nKOORDINAT VARIABEL SUPPLEMENTARY KUANTITATIF (X4):\n")
print(round(res_mca$quanti.sup$coord[, 1:5], 4))
```

## Plot Variabel Supplementary (Y)

```{r plot-sup, fig.height=8, fig.width=10}
# Plot Y supplementary categories pada MCA map
fviz_mca_var(res_mca,
             repel = TRUE,
             col.var = "cos2",
             gradient.cols = c("#00AFBB", "#E7B800", "#FC4E07"),
             ggtheme = theme_minimal()) +
  # Tambahkan titik supplementary Y
  geom_point(data = as.data.frame(res_mca$quali.sup$coord[, 1:2]),
             aes(x = `Dim 1`, y = `Dim 2`),
             color = "darkgreen", size = 4, shape = 17) +
  geom_text(data = as.data.frame(res_mca$quali.sup$coord[, 1:2]),
            aes(x = `Dim 1`, y = `Dim 2`,
                label = rownames(res_mca$quali.sup$coord)),
            color = "darkgreen", size = 4, fontface = "bold",
            vjust = -1) +
  labs(title = "MCA Map dengan Variabel Supplementary Y (Loyalitas)",
       subtitle = "Segitiga hijau = kategori Y (supplementary)") +
  theme(plot.title = element_text(face = "bold", hjust = 0.5))
```

## Deskripsi Dimensi

```{r dim-description}
# ============================================================
# DESKRIPSI OTOMATIS DIMENSI
# ============================================================

cat("DESKRIPSI DIMENSI MCA\n")
cat("="*50, "\n")

dimdesc <- dimdesc(res_mca, axes = 1:5, proba = 0.05)

for(i in 1:5) {
  cat(paste0("\n\n--- DIMENSI ", i, " ---\n"))
  if(!is.null(dimdesc[[i]]$category)) {
    cat("\nKategori yang signifikan (p < 0.05):\n")
    print(head(dimdesc[[i]]$category, 15))
  }
}
```



## Correlation Ratio (eta2) per Variabel

```{r eta2, fig.height=6, fig.width=8}
# ============================================================
# ETA2 - Hubungan antara variabel dan dimensi
# ============================================================

# eta2 menunjukkan seberapa kuat variabel terkait dengan dimensi
eta2 <- res_mca$var$eta2

cat("ETA-SQUARED (Correlation Ratio) per Variabel:\n")
cat("="*50, "\n\n")

# Agregasi eta2 per variabel (bukan per kategori)
# Gunakan fungsi bawaan dari FactoMineR
var_eta2 <- data.frame(round(eta2[, 1:5], 4))
var_eta2$Kategori <- rownames(var_eta2)

kable(var_eta2,
      caption = "Eta-squared (Hubungan Variabel-Dimensi)",
      row.names = FALSE) %>%
  kable_styling(bootstrap_options = c("striped", "hover"), full_width = FALSE)
```

# Ekstraksi Skor Dimensi MCA untuk Regresi Logistik Ordinal

```{r extract-scores}
# ============================================================
# EKSTRAKSI KOORDINAT INDIVIDU (SKOR MCA)
# Skor ini akan digunakan sebagai variabel prediktor
# dalam Regresi Logistik Ordinal
# ============================================================

# Ambil koordinat individu pada dimensi terpilih
# Pilih dimensi berdasarkan Scree Plot (misal 5 dimensi pertama)
ind_coord <- as.data.frame(res_mca$ind$coord[, 1:5])
colnames(ind_coord) <- paste0("MCA_Dim", 1:5)

# Gabungkan dengan variabel dependen Y
df_for_regression <- cbind(
  Y = df_mca_complete$Y,
  ind_coord,
  # Juga sertakan variabel asli untuk perbandingan
  df_mca_complete[, vars_active]
)

cat("DATASET UNTUK REGRESI LOGISTIK ORDINAL\n")
cat("="*50, "\n\n")
cat("Dimensi dataset:", nrow(df_for_regression), "x", ncol(df_for_regression), "\n\n")
cat("Variabel:\n")
print(names(df_for_regression))

cat("\n\nStruktur data:\n")
str(df_for_regression[, 1:6])

cat("\n\n6 Baris Pertama (Y + Skor MCA):\n")
kable(head(df_for_regression[, 1:6], 10),
      caption = "Dataset untuk Regresi Logistik Ordinal (Y + Skor MCA Dim 1-5)",
      row.names = FALSE) %>%
  kable_styling(bootstrap_options = c("striped", "hover"), full_width = FALSE)
```

## Simpan Dataset untuk Regresi

```{r save-data}
# ============================================================
# SIMPAN DATASET
# ============================================================

# Simpan dataset lengkap untuk regresi
write.csv(df_for_regression, "data_for_ordinal_regression.csv", row.names = FALSE)
cat("Dataset disimpan: data_for_ordinal_regression.csv\n")

# Simpan juga hasil MCA object
saveRDS(res_mca, "hasil_mca.rds")
cat("Objek MCA disimpan: hasil_mca.rds\n")
cat("\nUntuk memuat kembali: res_mca <- readRDS('hasil_mca.rds')\n")
```

# Ringkasan Hasil MCA

```{r summary-mca}
# ============================================================
# RINGKASAN
# ============================================================

cat("="*60, "\n")
cat("RINGKASAN MULTIPLE CORRESPONDENCE ANALYSIS\n")
cat("="*60, "\n\n")

cat("1. JUMLAH OBSERVASI:", nrow(df_mca_complete), "\n")
cat("2. JUMLAH VARIABEL AKTIF:", length(vars_active), "\n")
cat("3. JUMLAH TOTAL KATEGORI:", J, "\n")
cat("4. VARIABEL SUPPLEMENTARY KUALITATIF: Y (Loyalitas)\n")
cat("5. VARIABEL SUPPLEMENTARY KUANTITATIF: X4 (Jumlah Platform AI)\n\n")

cat("6. EIGENVALUES (5 dimensi pertama):\n")
for(i in 1:5) {
  cat(sprintf("   Dim %d: eigenvalue = %.4f, variance = %.2f%%, kumulatif = %.2f%%\n",
              i, eig$eigenvalue[i], eig$variance.percent[i],
              eig$cumulative.variance.percent[i]))
}

cat("\n7. DIMENSI YANG DIREKOMENDASIKAN UNTUK REGRESI:\n")
cat("   Berdasarkan scree plot dan rata-rata inertia, dimensi yang\n")
cat("   direkomendasikan untuk digunakan sebagai prediktor dalam\n")
cat("   Regresi Logistik Ordinal dapat ditentukan dari dimensi dengan\n")
cat("   eigenvalue di atas rata-rata (", round(1/K, 4), ")\n\n")

n_dim_selected <- sum(eig$eigenvalue > 1/K)
cat("   Jumlah dimensi terpilih (eigenvalue > 1/K):", n_dim_selected, "\n")
cat("   Total variance explained:", round(eig$cumulative.variance.percent[n_dim_selected], 2), "%\n")

cat("\n\n8. CATATAN UNTUK REGRESI LOGISTIK ORDINAL:\n")
cat("   - File 'data_for_ordinal_regression.csv' berisi skor MCA + variabel asli\n")
cat("   - Variabel dependen: Y (ordinal: Rendah, Sedang, Tinggi)\n")
cat("   - Prediktor opsi 1: Skor MCA (MCA_Dim1 s/d MCA_Dim5)\n")
cat("   - Prediktor opsi 2: Variabel asli kategorik\n")
cat("   - Package yang direkomendasikan: MASS::polr() atau ordinal::clm()\n")
```

---

*Dokumen ini dibuat menggunakan R Markdown. Hasil MCA siap digunakan untuk tahap selanjutnya yaitu Regresi Logistik Ordinal.*
