---
title: "Regresi Logistik Ordinal - Loyalitas Pengguna ChatGPT"
author: "Analisis Regresi Logistik Ordinal"
date: "`r Sys.Date()`"
output:
  html_document:
    toc: true
    toc_float: true
    toc_depth: 3
    number_sections: true
    theme: flatly
    highlight: tango
    code_folding: show
---

```{r setup, include=FALSE}
knitr::opts_chunk$set(
  echo = TRUE,
  message = FALSE,
  warning = FALSE,
  fig.width = 10,
  fig.height = 8,
  fig.align = "center"
)
```

# Pendahuluan

Dokumen ini melanjutkan analisis dari **Multiple Correspondence Analysis (MCA)** ke tahap **Regresi Logistik Ordinal**. Skor dimensi MCA yang telah diekstrak digunakan sebagai variabel prediktor untuk memodelkan loyalitas pengguna ChatGPT (Y: Rendah, Sedang, Tinggi).

**Keunggulan menggunakan skor dimensi MCA sebagai prediktor:**

- Dimensi MCA bersifat **ortogonal** (tidak saling berkorelasi), sehingga asumsi non-multikolinearitas terpenuhi secara otomatis
- Mereduksi 11 variabel kategorikal menjadi 7 dimensi kontinu
- Mengatasi masalah terlalu banyak parameter (dummy variables) relatif terhadap jumlah observasi

# Load Packages

```{r load-packages}
required_packages <- c("MASS", "ordinal", "brant", "car", "lmtest",
                       "ggplot2", "knitr", "kableExtra", "dplyr",
                       "DescTools", "generalhoslem", "sure", "gridExtra")

new_packages <- required_packages[!(required_packages %in% installed.packages()[,"Package"])]
if(length(new_packages)) install.packages(new_packages, repos = "https://cran.r-project.org")

library(MASS)
library(ordinal)
library(car)
library(lmtest)
library(ggplot2)
library(knitr)
library(kableExtra)
library(dplyr)
library(DescTools)
library(gridExtra)
```

# Load Data dari MCA

```{r load-data}
# ============================================================
# Load hasil MCA
# ============================================================
res_mca <- readRDS("hasil_mca.rds")

# Load dataset untuk regresi
df_reg <- read.csv("data_for_ordinal_regression.csv")

# Pastikan Y sebagai ordered factor
df_reg$Y <- factor(df_reg$Y, levels = c("Rendah", "Sedang", "Tinggi"), ordered = TRUE)

cat("Dimensi dataset:", nrow(df_reg), "x", ncol(df_reg), "\n")
cat("\nDistribusi Y:\n")
print(table(df_reg$Y))
cat("\nStruktur variabel prediktor (skor MCA):\n")
str(df_reg[, grep("MCA_Dim", names(df_reg))])
```

# Penentuan Jumlah Dimensi (Kriteria Kaiser)

```{r select-dimensions}
# ============================================================
# Berdasarkan kriteria Kaiser: eigenvalue > 1/K
# K = 11 variabel aktif, threshold = 1/11 = 0.0909
# Hasil: 7 dimensi signifikan
# ============================================================

library(factoextra)
eig <- get_eigenvalue(res_mca)
K <- 11  # jumlah variabel aktif
threshold <- 1/K

n_dim <- sum(eig$eigenvalue > threshold)
cat("Kriteria Kaiser: eigenvalue > 1/K = 1/", K, "=", round(threshold, 4), "\n")
cat("Jumlah dimensi yang dipertahankan:", n_dim, "\n")
cat("Kumulatif variance explained:", round(eig$cumulative.variance.percent[n_dim], 2), "%\n\n")

# Tampilkan dimensi yang terpilih
eig_selected <- data.frame(
  Dimensi = paste0("Dim ", 1:n_dim),
  Eigenvalue = round(eig$eigenvalue[1:n_dim], 4),
  Pct_Variance = round(eig$variance.percent[1:n_dim], 2),
  Kumulatif = round(eig$cumulative.variance.percent[1:n_dim], 2),
  Status = "Signifikan (> threshold)"
)

kable(eig_selected, caption = "Dimensi MCA yang Dipertahankan (Kriteria Kaiser)") %>%
  kable_styling(bootstrap_options = c("striped", "hover"), full_width = FALSE)
```

# Persiapan Data untuk Regresi

```{r prepare-regression-data}
# ============================================================
# Ekstrak 7 dimensi dari skor MCA individu
# ============================================================

# Ambil koordinat individu pada 7 dimensi
ind_coord_7dim <- as.data.frame(res_mca$ind$coord[, 1:n_dim])
colnames(ind_coord_7dim) <- paste0("Dim", 1:n_dim)

# Gabungkan dengan Y
df_olr <- data.frame(
  Y = df_reg$Y,
  ind_coord_7dim
)

cat("Dataset untuk Regresi Logistik Ordinal:\n")
cat("Observasi:", nrow(df_olr), "\n")
cat("Variabel dependen: Y (", paste(levels(df_olr$Y), collapse = " < "), ")\n")
cat("Variabel prediktor:", paste(names(df_olr)[-1], collapse = ", "), "\n\n")

kable(head(df_olr, 10), caption = "10 Baris Pertama Dataset Regresi",
      digits = 4) %>%
  kable_styling(bootstrap_options = c("striped", "hover"), full_width = FALSE)
```

# Verifikasi Non-Multikolinearitas

```{r check-multicollinearity}
# ============================================================
# Cek korelasi antar dimensi MCA (harus = 0)
# ============================================================

cor_matrix <- cor(df_olr[, -1])

cat("Matriks Korelasi antar Dimensi MCA:\n")
cat("(Seharusnya semua mendekati 0 karena ortogonal)\n\n")
print(round(cor_matrix, 6))

cat("\n\nKorelasi maksimum antar dimensi:", round(max(abs(cor_matrix[upper.tri(cor_matrix)])), 8), "\n")
cat("Konfirmasi: Dimensi MCA bersifat ORTOGONAL - asumsi non-multikolinearitas terpenuhi.\n")
```

# Model Regresi Logistik Ordinal

## Model dengan MASS::polr()

```{r model-polr}
# ============================================================
# Regresi Logistik Ordinal menggunakan Proportional Odds Model
# Package: MASS, fungsi: polr()
# Link function: logit (proportional odds)
# ============================================================

model_polr <- polr(Y ~ Dim1 + Dim2 + Dim3 + Dim4 + Dim5 + Dim6 + Dim7,
                   data = df_olr,
                   Hess = TRUE,
                   method = "logistic")

cat("MODEL REGRESI LOGISTIK ORDINAL\n")
cat(strrep("=", 50), "\n\n")
cat("Formula: Y ~ Dim1 + Dim2 + Dim3 + Dim4 + Dim5 + Dim6 + Dim7\n")
cat("Link function: logit (proportional odds)\n")
cat("Metode estimasi: Maximum Likelihood\n\n")

summary(model_polr)
```

## Koefisien dan Signifikansi

```{r coefficients}
# ============================================================
# Hitung p-value (polr tidak otomatis memberikan p-value)
# ============================================================

# Tabel koefisien
coef_table <- coef(summary(model_polr))

# Hitung p-value dari t-value (approximasi normal)
p_values <- 2 * pnorm(abs(coef_table[, "t value"]), lower.tail = FALSE)

# Gabungkan
coef_full <- cbind(coef_table, "p-value" = p_values)

cat("KOEFISIEN MODEL DENGAN P-VALUE\n")
cat(strrep("=", 50), "\n\n")

coef_df <- as.data.frame(round(coef_full, 4))
coef_df$Signifikansi <- ifelse(coef_df$`p-value` < 0.001, "***",
                        ifelse(coef_df$`p-value` < 0.01, "**",
                        ifelse(coef_df$`p-value` < 0.05, "*",
                        ifelse(coef_df$`p-value` < 0.1, ".", ""))))

kable(coef_df,
      caption = "Koefisien Regresi Logistik Ordinal (7 Dimensi MCA)",
      col.names = c("Estimate", "Std. Error", "t value", "p-value", "Sig.")) %>%
  kable_styling(bootstrap_options = c("striped", "hover"), full_width = FALSE) %>%
  footnote(general = "Signifikansi: *** p<0.001, ** p<0.01, * p<0.05, . p<0.1")
```

## Odds Ratio

```{r odds-ratio}
# ============================================================
# ODDS RATIO (exp dari koefisien)
# ============================================================

# Hanya untuk koefisien prediktor (bukan intercept)
coef_pred <- coef(model_polr)
or <- exp(coef_pred)
ci <- exp(confint(model_polr))

or_table <- data.frame(
  Prediktor = names(coef_pred),
  Koefisien = round(coef_pred, 4),
  OR = round(or, 4),
  CI_Lower = round(ci[, 1], 4),
  CI_Upper = round(ci[, 2], 4),
  Interpretasi = ifelse(or > 1, "Meningkatkan peluang Y lebih tinggi",
                        "Menurunkan peluang Y lebih tinggi")
)

kable(or_table,
      caption = "Odds Ratio dan Confidence Interval 95%",
      col.names = c("Prediktor", "Koefisien (B)", "Odds Ratio", "CI 95% Lower", "CI 95% Upper", "Interpretasi"),
      row.names = FALSE) %>%
  kable_styling(bootstrap_options = c("striped", "hover"), full_width = FALSE)
```

## Model dengan ordinal::clm() (Alternatif)

```{r model-clm}
# ============================================================
# Model alternatif menggunakan ordinal::clm()
# Keunggulan: output lebih lengkap, bisa uji asumsi lebih baik
# ============================================================

library(ordinal)

model_clm <- clm(Y ~ Dim1 + Dim2 + Dim3 + Dim4 + Dim5 + Dim6 + Dim7,
                 data = df_olr,
                 link = "logit")

cat("MODEL CLM (Cumulative Link Model)\n")
cat(strrep("=", 50), "\n\n")
summary(model_clm)
```

# Uji Kecocokan Model (Goodness of Fit)

## Likelihood Ratio Test

```{r likelihood-ratio}
# ============================================================
# Uji G (Likelihood Ratio Test) - Model vs Null Model
# H0: Semua koefisien prediktor = 0
# H1: Minimal satu koefisien != 0
# ============================================================

# Null model (hanya intercept)
model_null <- clm(Y ~ 1, data = df_olr, link = "logit")

# Likelihood Ratio Test
lr_test <- anova(model_null, model_clm)

cat("UJI LIKELIHOOD RATIO (Model vs Null)\n")
cat(strrep("=", 50), "\n\n")
print(lr_test)

cat("\n\nInterpretasi:\n")
if(lr_test$`Pr(>Chisq)`[2] < 0.05) {
  cat("p-value =", format(lr_test$`Pr(>Chisq)`[2], scientific = TRUE), "< 0.05\n")
  cat("Keputusan: TOLAK H0\n")
  cat("Kesimpulan: Model signifikan - minimal satu dimensi MCA berpengaruh\n")
  cat("terhadap loyalitas pengguna ChatGPT.\n")
} else {
  cat("p-value =", format(lr_test$`Pr(>Chisq)`[2], scientific = TRUE), ">= 0.05\n")
  cat("Keputusan: GAGAL TOLAK H0\n")
  cat("Kesimpulan: Model tidak signifikan.\n")
}
```

## AIC dan BIC

```{r aic-bic}
# ============================================================
# AIC dan BIC
# ============================================================

cat("PERBANDINGAN MODEL\n")
cat(strrep("=", 50), "\n\n")
cat("Null Model:\n")
cat("  AIC:", AIC(model_null), "\n")
cat("  BIC:", BIC(model_null), "\n\n")
cat("Full Model (7 dimensi):\n")
cat("  AIC:", AIC(model_clm), "\n")
cat("  BIC:", BIC(model_clm), "\n\n")

cat("Selisih AIC:", AIC(model_null) - AIC(model_clm), "(positif = full model lebih baik)\n")
cat("Selisih BIC:", BIC(model_null) - BIC(model_clm), "(positif = full model lebih baik)\n")
```

## Pseudo R-squared

```{r pseudo-r2}
# ============================================================
# PSEUDO R-SQUARED
# ============================================================

# McFadden R2
logLik_null <- as.numeric(logLik(model_null))
logLik_full <- as.numeric(logLik(model_clm))
mcfadden_r2 <- 1 - (logLik_full / logLik_null)

# Nagelkerke R2
n <- nrow(df_olr)
cox_snell_r2 <- 1 - exp((2/n) * (logLik_null - logLik_full))
nagelkerke_r2 <- cox_snell_r2 / (1 - exp((2/n) * logLik_null))

cat("PSEUDO R-SQUARED\n")
cat(strrep("=", 50), "\n\n")
cat("McFadden R2:", round(mcfadden_r2, 4), "\n")
cat("Cox & Snell R2:", round(cox_snell_r2, 4), "\n")
cat("Nagelkerke R2:", round(nagelkerke_r2, 4), "\n\n")

cat("Interpretasi Nagelkerke R2:\n")
cat("Model menjelaskan", round(nagelkerke_r2 * 100, 1), "% variasi dalam loyalitas.\n")
```

# Uji Asumsi Proportional Odds

## Uji Brant (Proportional Odds Assumption)

```{r brant-test}
# ============================================================
# UJI ASUMSI PROPORTIONAL ODDS
# H0: Asumsi proportional odds terpenuhi (koefisien sama untuk setiap cut-point)
# H1: Asumsi proportional odds tidak terpenuhi
# ============================================================

# Menggunakan nominal_test dari package ordinal
nominal_test_result <- nominal_test(model_clm)

cat("UJI PROPORTIONAL ODDS (Nominal Test)\n")
cat(strrep("=", 50), "\n\n")
cat("H0: Asumsi proportional odds terpenuhi\n")
cat("H1: Asumsi proportional odds tidak terpenuhi\n\n")
print(nominal_test_result)

cat("\n\nInterpretasi:\n")
# Overall test
overall_p <- nominal_test_result$`Pr(>Chisq)`
sig_vars <- names(overall_p)[overall_p < 0.05]

if(length(sig_vars) == 0) {
  cat("Tidak ada variabel yang melanggar asumsi proportional odds (semua p > 0.05).\n")
  cat("Keputusan: Asumsi proportional odds TERPENUHI.\n")
  cat("Model proportional odds layak digunakan.\n")
} else {
  cat("Variabel yang melanggar asumsi:", paste(sig_vars, collapse = ", "), "\n")
  cat("Namun jika pelanggaran minor, model masih bisa digunakan.\n")
}
```

## Uji Scale Test

```{r scale-test}
# ============================================================
# SCALE TEST - Asumsi homogenitas skala
# ============================================================

scale_test_result <- scale_test(model_clm)

cat("UJI SCALE (Homogenitas Skala)\n")
cat(strrep("=", 50), "\n\n")
print(scale_test_result)
```

# Uji Signifikansi Per Prediktor

```{r wald-test}
# ============================================================
# UJI WALD PER PREDIKTOR
# ============================================================

cat("UJI SIGNIFIKANSI PER DIMENSI MCA\n")
cat(strrep("=", 50), "\n\n")

# Dari summary model_clm
summ <- summary(model_clm)
coef_table_clm <- summ$coefficients

# Ambil hanya prediktor (bukan threshold)
pred_rows <- grep("Dim", rownames(coef_table_clm))
pred_coef <- coef_table_clm[pred_rows, ]

# Buat tabel hasil
hasil_uji <- data.frame(
  Prediktor = rownames(pred_coef),
  Estimate = round(pred_coef[, "Estimate"], 4),
  Std_Error = round(pred_coef[, "Std. Error"], 4),
  z_value = round(pred_coef[, "z value"], 4),
  p_value = format(pred_coef[, "Pr(>|z|)"], scientific = TRUE, digits = 4),
  Signifikan = ifelse(pred_coef[, "Pr(>|z|)"] < 0.05, "Ya *", "Tidak"),
  stringsAsFactors = FALSE
)

kable(hasil_uji,
      caption = "Uji Wald - Signifikansi Setiap Dimensi MCA",
      col.names = c("Prediktor", "Estimate (B)", "Std. Error", "z value", "p-value", "Signifikan (alpha=0.05)"),
      row.names = FALSE) %>%
  kable_styling(bootstrap_options = c("striped", "hover"), full_width = FALSE)

cat("\nDimensi yang signifikan (p < 0.05):\n")
sig_dims <- hasil_uji$Prediktor[pred_coef[, "Pr(>|z|)"] < 0.05]
if(length(sig_dims) > 0) {
  cat(paste("  -", sig_dims, collapse = "\n"), "\n")
} else {
  cat("  Tidak ada dimensi yang signifikan secara individual.\n")
  cat("  Namun model secara keseluruhan mungkin tetap signifikan (lihat LR test).\n")
}
```

# Prediksi dan Akurasi Model

```{r prediction}
# ============================================================
# PREDIKSI DAN CONFUSION MATRIX
# ============================================================

# Prediksi kelas
pred_class <- predict(model_clm, type = "class")$fit

# Confusion Matrix
conf_matrix <- table(Aktual = df_olr$Y, Prediksi = pred_class)

cat("CONFUSION MATRIX\n")
cat(strrep("=", 50), "\n\n")
print(conf_matrix)

# Akurasi
accuracy <- sum(diag(conf_matrix)) / sum(conf_matrix)
cat("\n\nAkurasi model:", round(accuracy * 100, 2), "%\n")

# Akurasi per kelas
cat("\nAkurasi per kelas:\n")
for(level in levels(df_olr$Y)) {
  correct <- conf_matrix[level, level]
  total <- sum(conf_matrix[level, ])
  cat(sprintf("  %s: %d/%d = %.1f%%\n", level, correct, total, correct/total*100))
}
```

```{r prediction-prob}
# ============================================================
# PREDIKSI PROBABILITAS
# ============================================================

pred_prob <- predict(model_clm, type = "prob")$fit

cat("PROBABILITAS PREDIKSI (10 observasi pertama):\n\n")
prob_table <- as.data.frame(round(pred_prob[1:10, ], 4))
prob_table$Aktual <- df_olr$Y[1:10]
prob_table$Prediksi <- pred_class[1:10]

kable(prob_table,
      caption = "Probabilitas Prediksi (10 Observasi Pertama)") %>%
  kable_styling(bootstrap_options = c("striped", "hover"), full_width = FALSE)
```

# Model Selection (Backward Elimination)

```{r model-selection}
# ============================================================
# BACKWARD ELIMINATION
# Mulai dari model penuh, hapus prediktor yang tidak signifikan
# ============================================================

cat("MODEL SELECTION - BACKWARD ELIMINATION\n")
cat(strrep("=", 50), "\n\n")

# Model penuh
model_full <- model_clm
cat("AIC Model Penuh (7 dimensi):", AIC(model_full), "\n\n")

# Backward selection menggunakan step (drop1)
cat("Drop1 test (menguji penghapusan setiap prediktor):\n\n")
drop1_result <- drop1(model_full, test = "Chisq")
print(drop1_result)

# Model terbaik via step
cat("\n\n--- Step-wise Selection ---\n")
model_best <- step(model_full, direction = "backward", trace = 1)

cat("\n\nMODEL TERBAIK:\n")
summary(model_best)
cat("\nAIC Model Terbaik:", AIC(model_best), "\n")
```

# Interpretasi Hasil

```{r interpretation, results='asis'}
# ============================================================
# INTERPRETASI NARATIF
# ============================================================

cat("## Interpretasi Model Regresi Logistik Ordinal\n\n")

# Koefisien signifikan dari model terbaik
summ_best <- summary(model_best)
coef_best <- summ_best$coefficients
pred_rows_best <- grep("Dim", rownames(coef_best))

if(length(pred_rows_best) > 0) {
  pred_best <- coef_best[pred_rows_best, , drop = FALSE]
  sig_preds <- rownames(pred_best)[pred_best[, "Pr(>|z|)"] < 0.05]
  
  cat("Berdasarkan model terbaik hasil backward elimination, ")
  
  if(length(sig_preds) > 0) {
    cat("dimensi MCA yang berpengaruh signifikan terhadap loyalitas pengguna ChatGPT adalah:\n\n")
    
    for(dim in sig_preds) {
      b <- round(pred_best[dim, "Estimate"], 4)
      or_val <- round(exp(b), 4)
      p_val <- format(pred_best[dim, "Pr(>|z|)"], scientific = TRUE, digits = 3)
      
      direction <- ifelse(b > 0, "meningkatkan", "menurunkan")
      
      cat(paste0("- **", dim, "** (B = ", b, ", OR = ", or_val, ", p = ", p_val, "): ",
                 "Setiap peningkatan satu unit skor pada ", dim, " ",
                 direction, " peluang responden berada pada kategori loyalitas yang lebih tinggi ",
                 "sebesar ", round((or_val - 1) * 100, 1), "%.\n\n"))
    }
  } else {
    cat("tidak terdapat dimensi yang signifikan secara individual pada alpha = 0.05, ",
        "meskipun model secara keseluruhan signifikan berdasarkan Likelihood Ratio Test.\n\n")
  }
}

cat("\n### Persamaan Model\n\n")
cat("Model proportional odds:\n\n")
cat("$$\\log\\left(\\frac{P(Y \\leq j)}{P(Y > j)}\\right) = \\alpha_j - (\\beta_1 \\cdot Dim1 + \\beta_2 \\cdot Dim2 + ... + \\beta_7 \\cdot Dim7)$$\n\n")
cat("Di mana $j$ = 1 (Rendah|Sedang+Tinggi) dan $j$ = 2 (Rendah+Sedang|Tinggi)\n\n")
```

# Ringkasan Hasil

```{r summary-final}
cat(strrep("=", 60), "\n")
cat("RINGKASAN REGRESI LOGISTIK ORDINAL\n")
cat(strrep("=", 60), "\n\n")

cat("1. VARIABEL DEPENDEN: Y (Loyalitas: Rendah < Sedang < Tinggi)\n")
cat("2. PREDIKTOR: Skor 7 Dimensi MCA (kriteria Kaiser)\n")
cat("3. LINK FUNCTION: Logit (Proportional Odds Model)\n\n")

cat("4. HASIL UJI MODEL:\n")
cat("   - Likelihood Ratio Test: ", 
    ifelse(lr_test$`Pr(>Chisq)`[2] < 0.05, "SIGNIFIKAN", "TIDAK SIGNIFIKAN"), "\n")
cat("   - McFadden R2:", round(mcfadden_r2, 4), "\n")
cat("   - Nagelkerke R2:", round(nagelkerke_r2, 4), "\n")
cat("   - Akurasi prediksi:", round(accuracy * 100, 2), "%\n\n")

cat("5. ASUMSI:\n")
cat("   - Non-multikolinearitas: TERPENUHI (dimensi MCA ortogonal)\n")
cat("   - Proportional odds: lihat hasil nominal_test di atas\n\n")

cat("6. DIMENSI SIGNIFIKAN:\n")
if(length(sig_dims) > 0) {
  cat("   ", paste(sig_dims, collapse = ", "), "\n")
} else {
  cat("   Model signifikan secara keseluruhan (LR test),\n")
  cat("   meskipun tidak ada dimensi yang signifikan secara individual.\n")
}
```

---

*Analisis Regresi Logistik Ordinal selesai. Model menggunakan 7 dimensi MCA (berdasarkan kriteria Kaiser) sebagai prediktor yang bersifat ortogonal.*
