---
title: "Regresi Logistik Ordinal - Loyalitas Pengguna ChatGPT"
author: "Analisis Regresi Logistik Ordinal"
date: "`r Sys.Date()`"
output:
  html_document:
    toc: true
    toc_float: true
    toc_depth: 3
    number_sections: true
    theme: flatly
    highlight: tango
    code_folding: show
---

```{r setup, include=FALSE}
knitr::opts_chunk$set(
  echo = TRUE,
  message = FALSE,
  warning = FALSE,
  fig.width = 10,
  fig.height = 8,
  fig.align = "center"
)
```

# Pendahuluan

Dokumen ini melanjutkan analisis dari **Multiple Correspondence Analysis (MCA)** ke tahap
**Regresi Logistik Ordinal**. Skor 7 dimensi MCA (berdasarkan kriteria Kaiser: eigenvalue > 1/K)
digunakan sebagai variabel prediktor untuk memodelkan loyalitas pengguna ChatGPT
(Y: Rendah < Sedang < Tinggi).

**Keunggulan menggunakan skor dimensi MCA sebagai prediktor:**

- Dimensi MCA bersifat **ortogonal** (tidak saling berkorelasi), sehingga asumsi
  non-multikolinearitas terpenuhi secara otomatis
- Mereduksi 11 variabel kategorikal menjadi 7 dimensi kontinu
- Mengatasi masalah terlalu banyak parameter relatif terhadap jumlah observasi

# Load Packages

```{r load-packages}
required_packages <- c("MASS", "ordinal", "car", "ggplot2",
                       "knitr", "kableExtra", "dplyr",
                       "factoextra", "gridExtra", "RColorBrewer")

new_packages <- required_packages[!(required_packages %in% installed.packages()[,"Package"])]
if(length(new_packages)) install.packages(new_packages, repos = "https://cran.r-project.org")

library(MASS)
library(ordinal)
library(car)
library(ggplot2)
library(knitr)
library(kableExtra)
library(dplyr)
library(factoextra)
library(gridExtra)
library(RColorBrewer)
```


# Load Data dan Persiapan

```{r load-data}
# Load hasil MCA
res_mca <- readRDS("hasil_mca.rds")

# Load dataset
df_reg <- read.csv("data_for_ordinal_regression.csv")
df_reg$Y <- factor(df_reg$Y, levels = c("Rendah", "Sedang", "Tinggi"), ordered = TRUE)

# ============================================================
# Kriteria Kaiser: eigenvalue > 1/K = 1/11 = 0.0909
# ============================================================
eig    <- get_eigenvalue(res_mca)
K      <- 11
n_dim  <- sum(eig$eigenvalue > 1/K)   # = 7

cat("Kriteria Kaiser: eigenvalue > 1/K =", round(1/K, 4), "\n")
cat("Jumlah dimensi yang dipertahankan:", n_dim, "\n")
cat("Kumulatif variance explained:", round(eig$cumulative.variance.percent[n_dim], 2), "%\n\n")

# Ekstrak skor 7 dimensi
ind_coord <- as.data.frame(res_mca$ind$coord[, 1:n_dim])
colnames(ind_coord) <- paste0("Dim", 1:n_dim)

df_olr <- data.frame(Y = df_reg$Y, ind_coord)

cat("Distribusi Y:\n")
print(table(df_olr$Y))
cat("\n10 baris pertama:\n")
kable(head(df_olr, 10), digits = 4,
      caption = "Dataset Regresi Logistik Ordinal (Y + 7 Skor Dimensi MCA)") %>%
  kable_styling(bootstrap_options = c("striped", "hover"), full_width = FALSE)
```

# Uji Independensi (Chi-Square)

Sebelum membangun model, dilakukan uji Chi-Square untuk memeriksa apakah terdapat
hubungan antara variabel-variabel kategorik asli dengan loyalitas (Y).

```{r chi-square}
# Variabel kategorik asli dari dataset
vars_cat <- c("X1","X2","X3","X5","X6","X7","X8","X9","X10","X11a","X12a")
Y_orig   <- df_reg$Y

cat("UJI INDEPENDENSI CHI-SQUARE (Variabel vs Loyalitas Y)\n")
cat(strrep("=", 55), "\n\n")

hasil_chi <- data.frame(
  Variabel    = character(),
  Chi_Square  = numeric(),
  df          = numeric(),
  p_value     = numeric(),
  Keputusan   = character(),
  stringsAsFactors = FALSE
)

for (var in vars_cat) {
  if (var %in% names(df_reg)) {
    tbl     <- table(df_reg[[var]], Y_orig)
    ct      <- suppressWarnings(chisq.test(tbl))
    keputusan <- ifelse(ct$p.value < 0.05, "Tolak H0 (Ada hubungan)", "Gagal Tolak H0")
    hasil_chi <- rbind(hasil_chi, data.frame(
      Variabel   = var,
      Chi_Square = round(ct$statistic, 4),
      df         = ct$parameter,
      p_value    = round(ct$p.value, 4),
      Keputusan  = keputusan,
      stringsAsFactors = FALSE
    ))
  }
}

kable(hasil_chi, row.names = FALSE,
      caption = "Hasil Uji Chi-Square: Hubungan Variabel dengan Loyalitas (Y)",
      col.names = c("Variabel", "Chi-Square", "df", "p-value", "Keputusan")) %>%
  kable_styling(bootstrap_options = c("striped", "hover"), full_width = FALSE) %>%
  footnote(general = "H0: Tidak ada hubungan antara variabel dan Y. Alpha = 0.05")
```


# Estimasi Parameter

Model regresi logistik ordinal diestimasi menggunakan metode **Maximum Likelihood Estimation (MLE)**
dengan link function logit (Proportional Odds Model).

**Persamaan model:**

$$\text{logit}[P(Y \leq j)] = \alpha_j - (\beta_1 Dim_1 + \beta_2 Dim_2 + \cdots + \beta_7 Dim_7), \quad j = 1, 2$$

Di mana $\alpha_j$ adalah threshold (intercept) untuk kategori ke-$j$, dan $\beta_k$ adalah
koefisien dimensi MCA ke-$k$.

```{r estimasi-parameter}
# ============================================================
# Bangun model penuh dengan 7 dimensi MCA
# ============================================================
model_clm <- clm(Y ~ Dim1 + Dim2 + Dim3 + Dim4 + Dim5 + Dim6 + Dim7,
                 data  = df_olr,
                 link  = "logit")

# Null model untuk perbandingan
model_null <- clm(Y ~ 1, data = df_olr, link = "logit")

cat("ESTIMASI PARAMETER - MODEL REGRESI LOGISTIK ORDINAL\n")
cat(strrep("=", 55), "\n\n")
cat("Formula : Y ~ Dim1 + Dim2 + Dim3 + Dim4 + Dim5 + Dim6 + Dim7\n")
cat("Link    : logit (Proportional Odds)\n")
cat("Metode  : Maximum Likelihood Estimation (MLE)\n\n")

# Ekstrak koefisien lengkap
summ     <- summary(model_clm)
coef_all <- summ$coefficients

# Tabel parameter
param_df <- data.frame(
  Parameter  = rownames(coef_all),
  Estimate   = round(coef_all[, "Estimate"], 4),
  Std_Error  = round(coef_all[, "Std. Error"], 4),
  z_value    = round(coef_all[, "z value"], 4),
  p_value    = round(coef_all[, "Pr(>|z|)"], 4),
  Sig        = ifelse(coef_all[, "Pr(>|z|)"] < 0.001, "***",
               ifelse(coef_all[, "Pr(>|z|)"] < 0.01,  "**",
               ifelse(coef_all[, "Pr(>|z|)"] < 0.05,  "*",
               ifelse(coef_all[, "Pr(>|z|)"] < 0.1,   ".", "")))),
  stringsAsFactors = FALSE
)

kable(param_df, row.names = FALSE,
      caption = "Estimasi Parameter Model Regresi Logistik Ordinal",
      col.names = c("Parameter", "Estimate (B)", "Std. Error", "z value", "p-value", "Sig.")) %>%
  kable_styling(bootstrap_options = c("striped", "hover"), full_width = FALSE) %>%
  footnote(general = "*** p<0.001  ** p<0.01  * p<0.05  . p<0.1")
```


# Pembentukan Model Regresi Logistik Ordinal

Berdasarkan estimasi parameter di atas, model regresi logistik ordinal yang terbentuk adalah:

```{r bentuk-model, results='asis'}
coef_pred  <- coef_all[grep("Dim", rownames(coef_all)), "Estimate"]
threshold  <- coef_all[!grepl("Dim", rownames(coef_all)), "Estimate"]

cat("### Persamaan Model\n\n")
cat("**Threshold (Intercept):**\n\n")
cat("- $\\alpha_1$ (Rendah|Sedang) =", round(threshold[1], 4), "\n")
cat("- $\\alpha_2$ (Sedang|Tinggi) =", round(threshold[2], 4), "\n\n")

cat("**Koefisien Prediktor:**\n\n")
for (i in seq_along(coef_pred)) {
  cat("- $\\beta_{", i, "}$ (Dim", i, ") =", round(coef_pred[i], 4), "\n")
}

cat("\n\n**Model lengkap:**\n\n")
cat("$$\\text{logit}[P(Y \\leq 1)] =", round(threshold[1], 4))
for (i in seq_along(coef_pred)) {
  sign_str <- ifelse(coef_pred[i] >= 0, " - ", " + ")
  cat(sign_str, abs(round(coef_pred[i], 4)), "\\cdot Dim_", i)
}
cat("$$\n\n")

cat("$$\\text{logit}[P(Y \\leq 2)] =", round(threshold[2], 4))
for (i in seq_along(coef_pred)) {
  sign_str <- ifelse(coef_pred[i] >= 0, " - ", " + ")
  cat(sign_str, abs(round(coef_pred[i], 4)), "\\cdot Dim_", i)
}
cat("$$\n")
```


# Uji Simultan (Likelihood Ratio Test)

Uji simultan menguji apakah **minimal satu** dimensi MCA berpengaruh signifikan terhadap Y
secara bersama-sama.

$$H_0: \beta_1 = \beta_2 = \cdots = \beta_7 = 0$$
$$H_1: \text{Minimal satu } \beta_k \neq 0$$

```{r uji-simultan}
# ============================================================
# LIKELIHOOD RATIO TEST (G-test) - Simultan
# ============================================================
lr_test <- anova(model_null, model_clm)

cat("UJI SIMULTAN - LIKELIHOOD RATIO TEST\n")
cat(strrep("=", 55), "\n\n")
print(lr_test)

# Ambil nilai
G_stat  <- lr_test$LR.stat[2]
df_lrt  <- lr_test$df[2]
p_lrt   <- lr_test$`Pr(>Chisq)`[2]

cat("\n\nRingkasan:\n")
cat(sprintf("  Statistik G  : %.4f\n", G_stat))
cat(sprintf("  df           : %d\n", df_lrt))
cat(sprintf("  p-value      : %.6f\n", p_lrt))
cat("\nKeputusan:", ifelse(p_lrt < 0.05, "TOLAK H0", "GAGAL TOLAK H0"), "\n")
cat("Kesimpulan:",
    ifelse(p_lrt < 0.05,
           "Secara simultan, minimal satu dimensi MCA berpengaruh signifikan\nterhadap loyalitas pengguna ChatGPT.",
           "Secara simultan, tidak ada dimensi MCA yang berpengaruh signifikan."),
    "\n")
```


# Uji Parsial (Uji Wald)

Uji parsial menguji pengaruh **masing-masing** dimensi MCA secara individual terhadap Y.

$$H_0: \beta_k = 0 \quad \text{(Dim}_k \text{ tidak berpengaruh)}$$
$$H_1: \beta_k \neq 0 \quad \text{(Dim}_k \text{ berpengaruh)}$$

```{r uji-parsial}
# ============================================================
# UJI WALD PER DIMENSI
# ============================================================
pred_rows <- grep("Dim", rownames(coef_all))
pred_coef <- coef_all[pred_rows, , drop = FALSE]

cat("UJI PARSIAL - UJI WALD PER DIMENSI MCA\n")
cat(strrep("=", 55), "\n\n")

parsial_df <- data.frame(
  Dimensi    = rownames(pred_coef),
  Estimate   = round(pred_coef[, "Estimate"], 4),
  Std_Error  = round(pred_coef[, "Std. Error"], 4),
  z_value    = round(pred_coef[, "z value"], 4),
  p_value    = round(pred_coef[, "Pr(>|z|)"], 4),
  Keputusan  = ifelse(pred_coef[, "Pr(>|z|)"] < 0.05,
                      "Tolak H0 (Signifikan)", "Gagal Tolak H0"),
  stringsAsFactors = FALSE
)

kable(parsial_df, row.names = FALSE,
      caption = "Uji Parsial (Wald) - Signifikansi Individual Setiap Dimensi MCA",
      col.names = c("Dimensi", "B", "Std. Error", "z value", "p-value", "Keputusan")) %>%
  kable_styling(bootstrap_options = c("striped", "hover"), full_width = FALSE) %>%
  footnote(general = "Alpha = 0.05. Uji dua arah.")

# Ringkasan dimensi signifikan
sig_dims <- parsial_df$Dimensi[pred_coef[, "Pr(>|z|)"] < 0.05]
cat("\nDimensi yang signifikan secara parsial (p < 0.05):\n")
if (length(sig_dims) > 0) {
  cat(paste(" -", sig_dims, collapse = "\n"), "\n")
} else {
  cat("  Tidak ada dimensi yang signifikan secara individual.\n")
}
```


# Uji Kecocokan Model (Hosmer-Lemeshow)

Uji kecocokan model memeriksa apakah model yang dibangun **sesuai dengan data** (goodness of fit).

$$H_0: \text{Model cocok dengan data}$$
$$H_1: \text{Model tidak cocok dengan data}$$

```{r uji-kecocokan}
# ============================================================
# HOSMER-LEMESHOW TEST untuk Ordinal
# Menggunakan pendekatan residual deviance
# ============================================================

cat("UJI KECOCOKAN MODEL\n")
cat(strrep("=", 55), "\n\n")

# Deviance goodness-of-fit
dev_stat <- model_clm$deviance
df_dev   <- model_clm$df.residual

cat("Residual Deviance:", round(dev_stat, 4), "\n")
cat("df residual      :", df_dev, "\n")
cat("p-value          :", round(pchisq(dev_stat, df_dev, lower.tail = FALSE), 4), "\n\n")

# Perbandingan deviance model vs null
null_dev  <- model_null$deviance
dev_diff  <- null_dev - dev_stat
df_diff   <- n_dim
p_dev     <- pchisq(dev_diff, df_diff, lower.tail = FALSE)

cat("Deviance Null Model  :", round(null_dev, 4), "\n")
cat("Deviance Full Model  :", round(dev_stat, 4), "\n")
cat("Selisih Deviance (G) :", round(dev_diff, 4), "\n")
cat("df                   :", df_diff, "\n")
cat("p-value              :", round(p_dev, 4), "\n\n")

cat("Keputusan:", ifelse(p_dev < 0.05, "TOLAK H0", "GAGAL TOLAK H0"), "\n")
cat("Kesimpulan:",
    ifelse(p_dev >= 0.05,
           "Model cocok dengan data (p >= 0.05).",
           "Model kurang cocok dengan data (p < 0.05)."), "\n")
```


# Uji Kebaikan Model (Pseudo R-Squared)

Pseudo R-squared mengukur seberapa baik model menjelaskan variasi dalam data, analog dengan
R-squared pada regresi linear namun diinterpretasikan berbeda.

```{r uji-kebaikan}
# ============================================================
# PSEUDO R-SQUARED
# ============================================================
logLik_null <- as.numeric(logLik(model_null))
logLik_full <- as.numeric(logLik(model_clm))
n           <- nrow(df_olr)

mcfadden_r2  <- 1 - (logLik_full / logLik_null)
cox_snell_r2 <- 1 - exp((2/n) * (logLik_null - logLik_full))
nagelkerke_r2 <- cox_snell_r2 / (1 - exp((2/n) * logLik_null))

cat("UJI KEBAIKAN MODEL - PSEUDO R-SQUARED\n")
cat(strrep("=", 55), "\n\n")

r2_df <- data.frame(
  Ukuran          = c("McFadden R²", "Cox & Snell R²", "Nagelkerke R²"),
  Nilai           = round(c(mcfadden_r2, cox_snell_r2, nagelkerke_r2), 4),
  Interpretasi    = c(
    ifelse(mcfadden_r2 >= 0.2, "Baik (>= 0.2)", "Cukup (< 0.2)"),
    "Nilai referensi",
    ifelse(nagelkerke_r2 >= 0.3, "Baik (>= 0.3)",
           ifelse(nagelkerke_r2 >= 0.2, "Cukup (0.2-0.3)", "Lemah (< 0.2)"))
  ),
  stringsAsFactors = FALSE
)

kable(r2_df, row.names = FALSE,
      caption = "Pseudo R-Squared Model Regresi Logistik Ordinal") %>%
  kable_styling(bootstrap_options = c("striped", "hover"), full_width = FALSE) %>%
  footnote(general = "Nagelkerke R² digunakan sebagai ukuran utama kebaikan model.")

cat("\nAIC Model Full  :", round(AIC(model_clm), 4), "\n")
cat("AIC Null Model  :", round(AIC(model_null), 4), "\n")
cat("BIC Model Full  :", round(BIC(model_clm), 4), "\n")
cat("BIC Null Model  :", round(BIC(model_null), 4), "\n\n")
cat("Kesimpulan: Model menjelaskan", round(nagelkerke_r2 * 100, 1),
    "% variasi dalam loyalitas (Nagelkerke R²).\n")
```


# Uji Asumsi Proportional Odds

Asumsi proportional odds (parallel regression assumption) mensyaratkan bahwa koefisien
regresi **sama** untuk setiap threshold cut-point.

$$H_0: \text{Asumsi proportional odds terpenuhi}$$
$$H_1: \text{Asumsi proportional odds tidak terpenuhi}$$

```{r uji-po}
# ============================================================
# NOMINAL TEST (Proportional Odds Assumption)
# dari package ordinal
# ============================================================
nominal_res <- nominal_test(model_clm)

cat("UJI PROPORTIONAL ODDS - NOMINAL TEST\n")
cat(strrep("=", 55), "\n\n")
cat("H0: Koefisien sama untuk setiap cut-point (asumsi PO terpenuhi)\n")
cat("H1: Koefisien berbeda antar cut-point\n\n")
print(nominal_res)

# Cek apakah ada yang signifikan
p_nominal <- nominal_res$`Pr(>Chisq)`
p_nominal <- p_nominal[!is.na(p_nominal)]
melanggar <- names(p_nominal)[p_nominal < 0.05]

cat("\n\nKesimpulan:\n")
if (length(melanggar) == 0 || all(melanggar == "")) {
  cat("Tidak ada dimensi yang melanggar asumsi proportional odds (p > 0.05).\n")
  cat("Asumsi TERPENUHI - model proportional odds layak digunakan.\n")
} else {
  cat("Dimensi yang berpotensi melanggar asumsi:", paste(melanggar, collapse = ", "), "\n")
  cat("Jika pelanggaran minor, model masih dapat digunakan.\n")
  cat("Alternatif: gunakan Partial Proportional Odds Model (clm dengan nominal=~DimX).\n")
}

cat("\n\n")
# SCALE TEST
scale_res <- scale_test(model_clm)
cat("UJI SCALE (Homogenitas Varians)\n")
cat(strrep("=", 55), "\n\n")
print(scale_res)
```


# Odds Ratio dan Interpretasi

Odds Ratio (OR) diperoleh dari eksponensial koefisien regresi ($e^{\hat{\beta}_k}$).
OR > 1 berarti dimensi tersebut meningkatkan peluang berada di kategori loyalitas yang lebih tinggi,
sedangkan OR < 1 berarti sebaliknya.

```{r odds-ratio}
# ============================================================
# ODDS RATIO + CI 95%
# ============================================================
coef_pred_val <- coef(model_clm)   # hanya prediktor (bukan threshold)
or_vals       <- exp(coef_pred_val)
ci_vals       <- exp(confint(model_clm))

or_df <- data.frame(
  Dimensi    = names(coef_pred_val),
  B          = round(coef_pred_val, 4),
  OR         = round(or_vals, 4),
  CI_Lower   = round(ci_vals[, 1], 4),
  CI_Upper   = round(ci_vals[, 2], 4),
  Arah       = ifelse(or_vals > 1, "↑ Meningkatkan peluang Y lebih tinggi",
                      "↓ Menurunkan peluang Y lebih tinggi"),
  stringsAsFactors = FALSE
)

kable(or_df, row.names = FALSE,
      caption = "Odds Ratio dan Confidence Interval 95%",
      col.names = c("Dimensi", "Koefisien (B)", "Odds Ratio (OR)",
                    "CI 95% Lower", "CI 95% Upper", "Arah Pengaruh")) %>%
  kable_styling(bootstrap_options = c("striped", "hover"), full_width = FALSE)

# Visualisasi OR
ggplot(or_df, aes(x = reorder(Dimensi, OR), y = OR, color = OR > 1)) +
  geom_point(size = 4) +
  geom_errorbar(aes(ymin = CI_Lower, ymax = CI_Upper), width = 0.2, linewidth = 0.8) +
  geom_hline(yintercept = 1, linetype = "dashed", color = "gray50") +
  coord_flip() +
  scale_color_manual(values = c("TRUE" = "#2ecc71", "FALSE" = "#e74c3c"),
                     labels = c("TRUE" = "OR > 1 (Positif)", "FALSE" = "OR < 1 (Negatif)")) +
  labs(title = "Odds Ratio dengan Confidence Interval 95%",
       x = "Dimensi MCA", y = "Odds Ratio",
       color = "Arah Pengaruh") +
  theme_minimal() +
  theme(plot.title = element_text(face = "bold", hjust = 0.5))
```

```{r interpretasi-or, results='asis'}
cat("### Interpretasi Odds Ratio\n\n")
for (i in seq_len(nrow(or_df))) {
  b     <- or_df$B[i]
  or_v  <- or_df$OR[i]
  dim_n <- or_df$Dimensi[i]
  pct   <- abs(round((or_v - 1) * 100, 1))
  arah  <- ifelse(or_v > 1, "meningkatkan", "menurunkan")

  cat(paste0("- **", dim_n, "** (OR = ", or_v, "): Setiap peningkatan satu unit skor pada ",
             dim_n, " akan ", arah, " kecenderungan responden berada pada kategori loyalitas ",
             "lebih tinggi sebesar **", pct, "%**, dengan asumsi dimensi lain tetap.\n\n"))
}
```


# Prediksi Probabilitas

Prediksi probabilitas menunjukkan estimasi peluang setiap responden masuk ke masing-masing
kategori loyalitas (Rendah, Sedang, Tinggi).

```{r prediksi-probabilitas}
# ============================================================
# PREDIKSI PROBABILITAS
# ============================================================
pred_prob  <- predict(model_clm, type = "prob")$fit
pred_class <- predict(model_clm, type = "class")$fit

cat("PREDIKSI PROBABILITAS (10 observasi pertama)\n")
cat(strrep("=", 55), "\n\n")

prob_table <- as.data.frame(round(pred_prob[1:10, ], 4))
prob_table$Y_Aktual   <- as.character(df_olr$Y[1:10])
prob_table$Y_Prediksi <- pred_class[1:10]
prob_table$Benar      <- ifelse(prob_table$Y_Aktual == prob_table$Y_Prediksi, "✓", "✗")

kable(prob_table, row.names = FALSE,
      caption = "Probabilitas Prediksi per Kategori Loyalitas (10 Observasi Pertama)") %>%
  kable_styling(bootstrap_options = c("striped", "hover"), full_width = FALSE) %>%
  footnote(general = "Prediksi didasarkan pada probabilitas terbesar.")

# Distribusi probabilitas rata-rata per kategori aktual
cat("\n\nRata-rata probabilitas prediksi per kategori aktual:\n\n")
prob_df <- as.data.frame(pred_prob)
prob_df$Y_Aktual <- df_olr$Y

avg_prob <- prob_df %>%
  group_by(Y_Aktual) %>%
  summarise(
    P_Rendah = round(mean(Rendah), 4),
    P_Sedang = round(mean(Sedang), 4),
    P_Tinggi = round(mean(Tinggi), 4)
  )

kable(avg_prob, row.names = FALSE,
      caption = "Rata-rata Probabilitas Prediksi per Kelompok Loyalitas Aktual") %>%
  kable_styling(bootstrap_options = c("striped", "hover"), full_width = FALSE)
```

```{r visualisasi-prob, fig.height=6, fig.width=10}
# Visualisasi probabilitas prediksi
prob_long <- as.data.frame(pred_prob)
prob_long$ID      <- 1:nrow(prob_long)
prob_long$Y_Aktual <- df_olr$Y

prob_melt <- tidyr::pivot_longer(prob_long,
                                  cols = c("Rendah", "Sedang", "Tinggi"),
                                  names_to = "Kategori", values_to = "Probabilitas")
prob_melt$Kategori <- factor(prob_melt$Kategori,
                              levels = c("Rendah", "Sedang", "Tinggi"))

ggplot(prob_melt, aes(x = ID, y = Probabilitas, fill = Kategori)) +
  geom_bar(stat = "identity") +
  facet_wrap(~ Y_Aktual, labeller = label_both) +
  scale_fill_brewer(palette = "RdYlGn") +
  labs(title = "Distribusi Probabilitas Prediksi per Kategori Loyalitas Aktual",
       x = "Responden", y = "Probabilitas", fill = "Prediksi") +
  theme_minimal() +
  theme(plot.title = element_text(face = "bold", hjust = 0.5))
```


# Klasifikasi Model

Evaluasi kemampuan model dalam mengklasifikasikan responden ke kategori loyalitas yang benar
menggunakan **confusion matrix** dan metrik turunannya.

```{r klasifikasi}
# ============================================================
# CONFUSION MATRIX DAN METRIK KLASIFIKASI
# ============================================================
conf_matrix <- table(Aktual = df_olr$Y, Prediksi = pred_class)

cat("CONFUSION MATRIX\n")
cat(strrep("=", 55), "\n\n")
print(conf_matrix)

# Akurasi keseluruhan
accuracy <- sum(diag(conf_matrix)) / sum(conf_matrix)
cat("\n\nAkurasi Keseluruhan:", round(accuracy * 100, 2), "%\n\n")

# Metrik per kelas
cat("Metrik per Kelas:\n\n")
metrik_df <- data.frame(
  Kelas      = levels(df_olr$Y),
  TP         = numeric(3),
  FP         = numeric(3),
  FN         = numeric(3),
  TN         = numeric(3),
  Precision  = numeric(3),
  Recall     = numeric(3),
  F1_Score   = numeric(3),
  stringsAsFactors = FALSE
)

for (i in seq_along(levels(df_olr$Y))) {
  kelas  <- levels(df_olr$Y)[i]
  TP     <- conf_matrix[kelas, kelas]
  FP     <- sum(conf_matrix[, kelas]) - TP
  FN     <- sum(conf_matrix[kelas, ]) - TP
  TN     <- sum(conf_matrix) - TP - FP - FN
  prec   <- ifelse((TP + FP) == 0, 0, TP / (TP + FP))
  rec    <- ifelse((TP + FN) == 0, 0, TP / (TP + FN))
  f1     <- ifelse((prec + rec) == 0, 0, 2 * prec * rec / (prec + rec))
  metrik_df[i, 2:8] <- round(c(TP, FP, FN, TN, prec, rec, f1), 4)
}

kable(metrik_df, row.names = FALSE,
      caption = "Metrik Klasifikasi per Kategori Loyalitas") %>%
  kable_styling(bootstrap_options = c("striped", "hover"), full_width = FALSE) %>%
  footnote(general = paste("Akurasi keseluruhan:", round(accuracy * 100, 2), "%"))
```

```{r heatmap-confusion, fig.height=5, fig.width=7}
# Heatmap Confusion Matrix
conf_df <- as.data.frame(conf_matrix)
names(conf_df) <- c("Aktual", "Prediksi", "Frekuensi")

ggplot(conf_df, aes(x = Prediksi, y = Aktual, fill = Frekuensi)) +
  geom_tile(color = "white", linewidth = 0.5) +
  geom_text(aes(label = Frekuensi), size = 6, fontface = "bold") +
  scale_fill_gradient(low = "#f8f9fa", high = "#2c7fb8") +
  labs(title = "Confusion Matrix - Regresi Logistik Ordinal",
       subtitle = paste("Akurasi:", round(accuracy * 100, 2), "%"),
       x = "Prediksi", y = "Aktual") +
  theme_minimal() +
  theme(plot.title    = element_text(face = "bold", hjust = 0.5),
        plot.subtitle = element_text(hjust = 0.5),
        legend.position = "right")
```


# Ringkasan Hasil

```{r ringkasan-final}
cat(strrep("=", 60), "\n")
cat("RINGKASAN REGRESI LOGISTIK ORDINAL\n")
cat(strrep("=", 60), "\n\n")

cat("MODEL:\n")
cat("  Variabel dependen : Y (Loyalitas: Rendah < Sedang < Tinggi)\n")
cat("  Prediktor         : Skor 7 Dimensi MCA (Kriteria Kaiser)\n")
cat("  Link function     : Logit (Proportional Odds)\n")
cat("  Estimasi          : Maximum Likelihood\n\n")

cat("UJI SIMULTAN (Likelihood Ratio Test):\n")
cat(sprintf("  G statistic : %.4f\n", G_stat))
cat(sprintf("  df          : %d\n", df_lrt))
cat(sprintf("  p-value     : %.6f\n", p_lrt))
cat("  Keputusan   :", ifelse(p_lrt < 0.05, "Tolak H0 - Model SIGNIFIKAN\n\n",
                              "Gagal Tolak H0 - Model tidak signifikan\n\n"))

cat("UJI PARSIAL (Uji Wald) - Dimensi Signifikan:\n")
if (length(sig_dims) > 0) {
  cat("  ", paste(sig_dims, collapse = ", "), "\n\n")
} else {
  cat("  Tidak ada dimensi signifikan secara individual\n\n")
}

cat("KEBAIKAN MODEL:\n")
cat(sprintf("  McFadden R²   : %.4f\n", mcfadden_r2))
cat(sprintf("  Nagelkerke R² : %.4f (%.1f%% variasi explained)\n",
            nagelkerke_r2, nagelkerke_r2 * 100))
cat(sprintf("  AIC           : %.4f\n", AIC(model_clm)))
cat(sprintf("  BIC           : %.4f\n\n", BIC(model_clm)))

cat("KLASIFIKASI:\n")
cat(sprintf("  Akurasi keseluruhan : %.2f%%\n\n", accuracy * 100))

cat("ASUMSI:\n")
cat("  Non-multikolinearitas : TERPENUHI (dimensi MCA ortogonal)\n")
cat("  Proportional odds     : Lihat hasil nominal_test\n")
```

---

*Dokumen ini merupakan bagian dari analisis: MCA → Regresi Logistik Ordinal untuk memodelkan loyalitas pengguna ChatGPT.*
