---
title: "Perhitungan Ukuran Sampel Penelitian"
author: ""
date: "`r Sys.Date()`"
output:
  html_document:
    toc: true
    toc_float: true
    number_sections: true
    theme: flatly
  pdf_document:
    toc: true
    number_sections: true
---

```{r setup, include=FALSE}
knitr::opts_chunk$set(echo = TRUE, warning = FALSE, message = FALSE)
```

# Pilot Test dan Taksiran Proporsi

## Data Pilot Test

Pilot test dilakukan terhadap 30 responden untuk memperoleh taksiran proporsi ($p$) variabel dependen (Y = Loyalitas). Variabel Y terdiri dari 6 item dengan skala Likert 1--4, sehingga rentang skor total adalah 6--24.

Kategorisasi variabel Y:

| Kategori | Rentang Skor |
|----------|:------------:|
| Rendah   | 6 -- 12      |
| Sedang   | 13 -- 18     |
| Tinggi   | 19 -- 24     |

```{r pilot-data}
# Skoring: Tidak Setuju=1, Cukup Setuju=2, Setuju=3, Sangat Setuju=4
skor_likert <- function(jawaban) {
  mapping <- c(
    "Tidak Setuju" = 1,
    "Cukup Setuju" = 2,
    "Setuju" = 3,
    "Sangat Setuju" = 4
  )
  return(mapping[jawaban])
}

# Data 6 item Loyalitas (Y) dari 30 responden pilot test
data_pilot <- data.frame(
  Responden = 1:30,
  Y1 = c("Cukup Setuju", "Setuju", "Tidak Setuju", "Tidak Setuju", "Cukup Setuju",
          "Setuju", "Cukup Setuju", "Setuju", "Cukup Setuju", "Setuju",
          "Sangat Setuju", "Cukup Setuju", "Sangat Setuju", "Setuju", "Sangat Setuju",
          "Setuju", "Setuju", "Setuju", "Sangat Setuju", "Setuju",
          "Sangat Setuju", "Setuju", "Cukup Setuju", "Setuju", "Setuju",
          "Setuju", "Setuju", "Cukup Setuju", "Setuju", "Setuju"),
  Y2 = c("Tidak Setuju", "Setuju", "Cukup Setuju", "Tidak Setuju", "Tidak Setuju",
          "Sangat Setuju", "Setuju", "Sangat Setuju", "Cukup Setuju", "Sangat Setuju",
          "Cukup Setuju", "Setuju", "Sangat Setuju", "Sangat Setuju", "Sangat Setuju",
          "Sangat Setuju", "Setuju", "Setuju", "Setuju", "Sangat Setuju",
          "Setuju", "Setuju", "Setuju", "Setuju", "Setuju",
          "Setuju", "Setuju", "Cukup Setuju", "Setuju", "Sangat Setuju"),
  Y3 = c("Tidak Setuju", "Setuju", "Tidak Setuju", "Tidak Setuju", "Cukup Setuju",
          "Setuju", "Setuju", "Cukup Setuju", "Setuju", "Sangat Setuju",
          "Sangat Setuju", "Sangat Setuju", "Sangat Setuju", "Sangat Setuju", "Sangat Setuju",
          "Setuju", "Setuju", "Setuju", "Setuju", "Setuju",
          "Setuju", "Setuju", "Cukup Setuju", "Setuju", "Setuju",
          "Setuju", "Setuju", "Cukup Setuju", "Sangat Setuju", "Sangat Setuju"),
  Y4 = c("Cukup Setuju", "Setuju", "Cukup Setuju", "Tidak Setuju", "Setuju",
          "Setuju", "Setuju", "Sangat Setuju", "Setuju", "Setuju",
          "Setuju", "Sangat Setuju", "Sangat Setuju", "Setuju", "Sangat Setuju",
          "Setuju", "Setuju", "Setuju", "Setuju", "Sangat Setuju",
          "Setuju", "Setuju", "Sangat Setuju", "Cukup Setuju", "Setuju",
          "Setuju", "Setuju", "Cukup Setuju", "Setuju", "Setuju"),
  Y5 = c("Cukup Setuju", "Setuju", "Tidak Setuju", "Tidak Setuju", "Cukup Setuju",
          "Setuju", "Cukup Setuju", "Setuju", "Tidak Setuju", "Sangat Setuju",
          "Setuju", "Setuju", "Sangat Setuju", "Sangat Setuju", "Sangat Setuju",
          "Setuju", "Cukup Setuju", "Cukup Setuju", "Cukup Setuju", "Sangat Setuju",
          "Setuju", "Setuju", "Setuju", "Tidak Setuju", "Setuju",
          "Setuju", "Setuju", "Cukup Setuju", "Sangat Setuju", "Sangat Setuju"),
  Y6 = c("Cukup Setuju", "Setuju", "Tidak Setuju", "Tidak Setuju", "Cukup Setuju",
          "Setuju", "Cukup Setuju", "Sangat Setuju", "Tidak Setuju", "Sangat Setuju",
          "Sangat Setuju", "Setuju", "Sangat Setuju", "Sangat Setuju", "Sangat Setuju",
          "Setuju", "Cukup Setuju", "Tidak Setuju", "Cukup Setuju", "Sangat Setuju",
          "Setuju", "Setuju", "Tidak Setuju", "Cukup Setuju", "Setuju",
          "Setuju", "Setuju", "Cukup Setuju", "Cukup Setuju", "Setuju")
)
```

## Perhitungan Skor dan Kategorisasi

```{r kategorisasi}
# Konversi jawaban menjadi skor numerik
data_pilot$Skor_Y1 <- skor_likert(data_pilot$Y1)
data_pilot$Skor_Y2 <- skor_likert(data_pilot$Y2)
data_pilot$Skor_Y3 <- skor_likert(data_pilot$Y3)
data_pilot$Skor_Y4 <- skor_likert(data_pilot$Y4)
data_pilot$Skor_Y5 <- skor_likert(data_pilot$Y5)
data_pilot$Skor_Y6 <- skor_likert(data_pilot$Y6)

# Hitung skor total Y
data_pilot$Skor_Total <- data_pilot$Skor_Y1 + data_pilot$Skor_Y2 + data_pilot$Skor_Y3 +
                          data_pilot$Skor_Y4 + data_pilot$Skor_Y5 + data_pilot$Skor_Y6

# Kategorisasi
data_pilot$Kategori <- ifelse(data_pilot$Skor_Total >= 6 & data_pilot$Skor_Total <= 12, "Rendah",
                       ifelse(data_pilot$Skor_Total >= 13 & data_pilot$Skor_Total <= 18, "Sedang",
                       ifelse(data_pilot$Skor_Total >= 19 & data_pilot$Skor_Total <= 24, "Tinggi", NA)))

# Tampilkan hasil
hasil <- data.frame(
  Responden = data_pilot$Responden,
  Skor_Total = data_pilot$Skor_Total,
  Kategori = data_pilot$Kategori
)
knitr::kable(hasil, caption = "Skor Total dan Kategorisasi Variabel Y (Loyalitas)")
```

## Distribusi Kategori dan Taksiran Proporsi

```{r proporsi}
# Hitung frekuensi
freq <- table(factor(data_pilot$Kategori, levels = c("Rendah", "Sedang", "Tinggi")))
n_pilot <- nrow(data_pilot)

cat("============================================================\n")
cat("Distribusi Kategori Y (Loyalitas) dari Pilot Test\n")
cat("============================================================\n\n")
cat(sprintf("  Rendah : %d responden (%.2f%%)\n", freq["Rendah"], freq["Rendah"]/n_pilot*100))
cat(sprintf("  Sedang : %d responden (%.2f%%)\n", freq["Sedang"], freq["Sedang"]/n_pilot*100))
cat(sprintf("  Tinggi : %d responden (%.2f%%)\n", freq["Tinggi"], freq["Tinggi"]/n_pilot*100))
cat(sprintf("  Total  : %d responden\n\n", n_pilot))

# Hitung proporsi
p_rendah <- as.numeric(freq["Rendah"]) / n_pilot
p_sedang <- as.numeric(freq["Sedang"]) / n_pilot
p_tinggi <- as.numeric(freq["Tinggi"]) / n_pilot

cat("Proporsi masing-masing kategori:\n")
cat(sprintf("  p(Rendah) = %d/%d = %.4f\n", freq["Rendah"], n_pilot, p_rendah))
cat(sprintf("  p(Sedang) = %d/%d = %.4f\n", freq["Sedang"], n_pilot, p_sedang))
cat(sprintf("  p(Tinggi) = %d/%d = %.4f\n", freq["Tinggi"], n_pilot, p_tinggi))
```

## Pemilihan Proporsi untuk Penentuan Ukuran Sampel

Untuk penentuan ukuran sampel, dipilih proporsi yang menghasilkan varians terbesar $p \times (1-p)$, sehingga diperoleh ukuran sampel yang lebih konservatif (lebih besar).

```{r pemilihan-p}
# Hitung p*(1-p) untuk setiap kategori
var_rendah <- p_rendah * (1 - p_rendah)
var_sedang <- p_sedang * (1 - p_sedang)
var_tinggi <- p_tinggi * (1 - p_tinggi)

cat("============================================================\n")
cat("Nilai p x (1-p) untuk masing-masing kategori:\n")
cat("============================================================\n\n")
cat(sprintf("  Rendah : %.4f x %.4f = %.4f\n", p_rendah, 1-p_rendah, var_rendah))
cat(sprintf("  Sedang : %.4f x %.4f = %.4f\n", p_sedang, 1-p_sedang, var_sedang))
cat(sprintf("  Tinggi : %.4f x %.4f = %.4f  <-- terbesar\n", p_tinggi, 1-p_tinggi, var_tinggi))

# Tentukan proporsi dengan varians terbesar
varians_all <- c(Rendah = var_rendah, Sedang = var_sedang, Tinggi = var_tinggi)
kategori_max <- names(which.max(varians_all))
p_terpilih <- c(Rendah = p_rendah, Sedang = p_sedang, Tinggi = p_tinggi)[kategori_max]

cat(sprintf("\n------------------------------------------------------------\n"))
cat(sprintf("Kategori dengan varians terbesar : %s\n", kategori_max))
cat(sprintf("Proporsi (p) yang digunakan      : %.4f\n", p_terpilih))
cat(sprintf("q = 1 - p                        : %.4f\n", 1 - p_terpilih))
cat(sprintf("------------------------------------------------------------\n"))
```

# Penentuan Ukuran Sampel

## Parameter Penelitian

Penentuan ukuran sampel menggunakan rumus Cochran dengan koreksi populasi terbatas:

$$n = \frac{N \cdot Z^2 \cdot p \cdot (1-p)}{N \cdot e^2 + Z^2 \cdot p \cdot (1-p)}$$

Parameter yang digunakan:

- $N$ = 4.914 (total populasi mahasiswa D4 Fakultas Vokasi UNAIR angkatan 2023--2025)
- $Z$ = 1,96 (tingkat kepercayaan 95%)
- $p$ = taksiran proporsi dari pilot test
- $e$ = margin of error

## Penentuan Margin of Error

Margin of error disesuaikan dengan mempertimbangkan keterbatasan waktu, tenaga, dan kemudahan dalam memperoleh responden, namun masih berada dalam batas yang dapat diterima dalam penelitian sosial.

```{r iterasi-moe}
# Parameter tetap
N <- 4914
Z <- 1.96
p <- as.numeric(p_terpilih)
q <- 1 - p

cat("============================================================\n")
cat("Eksplorasi ukuran sampel untuk berbagai margin of error\n")
cat("============================================================\n\n")
cat(sprintf("Parameter tetap: N = %d, Z = %.2f, p = %.4f, q = %.4f\n\n", N, Z, p, q))

# Coba beberapa nilai e
e_values <- c(0.070, 0.075, 0.080, 0.085, 0.086, 0.087, 0.090, 0.095, 0.100)
hasil_iterasi <- data.frame(
  "Margin of Error" = sprintf("%.1f%%", e_values * 100),
  e = e_values,
  n_hitung = NA,
  n_pembulatan = NA
)

for (i in seq_along(e_values)) {
  e_i <- e_values[i]
  numerator <- N * Z^2 * p * q
  denominator <- N * e_i^2 + Z^2 * p * q
  n_i <- numerator / denominator
  hasil_iterasi$n_hitung[i] <- round(n_i, 2)
  hasil_iterasi$n_pembulatan[i] <- ceiling(n_i)
}

knitr::kable(hasil_iterasi[, c(1, 3, 4)],
             col.names = c("Margin of Error", "n (hitung)", "n (pembulatan)"),
             align = "c",
             caption = "Ukuran Sampel untuk Berbagai Margin of Error")
```

## Perhitungan Ukuran Sampel

Berdasarkan tabel di atas, dipilih margin of error sebesar **8,5%** ($e = 0{,}085$) yang menghasilkan ukuran sampel minimum sebesar 128 responden. Dengan mempertimbangkan keterbatasan waktu dan tenaga serta ketersediaan responden di lapangan, jumlah responden yang berhasil dikumpulkan adalah sebanyak **129 responden** yang telah memenuhi syarat ukuran sampel minimum.

```{r sampel-final}
# Margin of error yang dipilih
e_final <- 0.085
n_target <- 129  # jumlah responden yang berhasil dikumpulkan

# Perhitungan
numerator <- N * Z^2 * p * q
denominator <- N * e_final^2 + Z^2 * p * q
n_hitung <- numerator / denominator

cat("============================================================\n")
cat("PERHITUNGAN UKURAN SAMPEL\n")
cat("============================================================\n\n")
cat(sprintf("Parameter:\n"))
cat(sprintf("  N (populasi)                     = %d mahasiswa\n", N))
cat(sprintf("  Z (tingkat kepercayaan 95%%)      = %.2f\n", Z))
cat(sprintf("  p (proporsi dari pilot test)     = %.4f\n", p))
cat(sprintf("  q = 1 - p                        = %.4f\n", q))
cat(sprintf("  e (margin of error 8,5%%)         = %.3f\n\n", e_final))

cat("Rumus:\n")
cat("  n = (N x Z^2 x p x q) / (N x e^2 + Z^2 x p x q)\n\n")

cat("Substitusi:\n")
cat(sprintf("  n = (%d x (%.2f)^2 x %.4f x %.4f) / (%d x (%.3f)^2 + (%.2f)^2 x %.4f x %.4f)\n\n",
            N, Z, p, q, N, e_final, Z, p, q))

cat("Perhitungan:\n")
cat(sprintf("  Pembilang = %d x %.4f x %.4f\n", N, Z^2, p*q))
cat(sprintf("            = %.4f\n\n", numerator))
cat(sprintf("  Penyebut  = %d x %.6f + %.4f x %.4f\n", N, e_final^2, Z^2, p*q))
cat(sprintf("            = %.4f + %.4f\n", N * e_final^2, Z^2 * p * q))
cat(sprintf("            = %.4f\n\n", denominator))
cat(sprintf("  n = %.4f / %.4f\n", numerator, denominator))
cat(sprintf("  n = %.2f\n", n_hitung))
cat(sprintf("  n = %d (dibulatkan ke atas)\n\n", ceiling(n_hitung)))

cat("============================================================\n")
cat(sprintf("Ukuran sampel minimum       : %d responden\n", ceiling(n_hitung)))
cat(sprintf("Responden yang dikumpulkan  : %d responden\n", n_target))
cat(sprintf("Kesimpulan: %d >= %d (MEMENUHI syarat)\n", n_target, ceiling(n_hitung)))
cat("============================================================\n")
```

# Distribusi Sampel (Proportional Stratified Random Sampling)

## Distribusi per Angkatan

Selanjutnya, ukuran sampel didistribusikan ke dalam masing-masing angkatan secara proporsional berdasarkan jumlah populasi pada setiap angkatan, yaitu angkatan 2023 sebanyak 1.562 mahasiswa, angkatan 2024 sebanyak 1.804 mahasiswa, dan angkatan 2025 sebanyak 1.548 mahasiswa.

Rumus: $n_h = \frac{N_h}{N} \times n$

```{r distribusi-angkatan}
# Data populasi per angkatan
angkatan <- data.frame(
  Angkatan = c(2023, 2024, 2025),
  N_h = c(1562, 1804, 1548)
)

n_sampel <- n_target  # 129 responden

cat("============================================================\n")
cat("DISTRIBUSI SAMPEL PER ANGKATAN\n")
cat("============================================================\n\n")

# Hitung sampel per angkatan (proporsional)
angkatan$Proporsi <- angkatan$N_h / N
angkatan$n_hitung_exact <- angkatan$N_h / N * n_sampel

cat(sprintf("Rumus: n_h = (N_h / N) x n\n\n"))

# Responden yang berhasil dikumpulkan per angkatan
angkatan$n_h <- c(41, 47, 41)

for (i in 1:nrow(angkatan)) {
  cat(sprintf("  n_%d = N_h/N x n = %d/%d x %d = %.2f ≈ %d responden\n",
              i, angkatan$N_h[i], N, n_sampel, angkatan$n_hitung_exact[i], angkatan$n_h[i]))
}
cat(sprintf("\n  Total = %d + %d + %d = %d responden\n",
            angkatan$n_h[1], angkatan$n_h[2], angkatan$n_h[3], sum(angkatan$n_h)))

knitr::kable(angkatan[, c("Angkatan", "N_h", "n_hitung_exact", "n_h")],
             digits = 2,
             col.names = c("Angkatan", "Populasi (N_h)", "n (proporsional)", "n (aktual)"),
             align = "c",
             caption = "Distribusi Sampel per Angkatan")
```

## Distribusi per Departemen

Selanjutnya, dalam setiap angkatan, sampel didistribusikan kembali ke dalam tiga departemen secara proporsional berdasarkan jumlah populasi pada masing-masing departemen, yaitu Departemen Teknik, Departemen Bisnis, dan Departemen Kesehatan.

Rumus: $n_{hc} = \frac{N_{hc}}{N_h} \times n_h$

```{r distribusi-departemen}
# Populasi per departemen per angkatan (data aktual)
pop_dept <- data.frame(
  Angkatan = rep(c(2023, 2024, 2025), each = 3),
  Departemen = rep(c("Teknik", "Bisnis", "Kesehatan"), 3),
  N_hc = c(
    # 2023 (Total: 1562)
    251,   # Teknik
    656,   # Bisnis
    655,   # Kesehatan
    # 2024 (Total: 1804)
    305,   # Teknik
    717,   # Bisnis
    782,   # Kesehatan
    # 2025 (Total: 1548)
    286,   # Teknik
    638,   # Bisnis
    624    # Kesehatan
  ),
  N_h = rep(c(1562, 1804, 1548), each = 3),
  n_h = rep(c(41, 47, 41), each = 3)
)

# Hitung sampel per departemen (proporsional)
pop_dept$n_hitung <- pop_dept$N_hc / pop_dept$N_h * pop_dept$n_h

# Tabel populasi per departemen
pop_tabel <- data.frame(
  Angkatan = c("2023", "2024", "2025", "**Total**"),
  Teknik = c(251, 305, 286, 251+305+286),
  Bisnis = c(656, 717, 638, 656+717+638),
  Kesehatan = c(655, 782, 624, 655+782+624),
  Total = c(1562, 1804, 1548, 4914)
)

cat("============================================================\n")
cat("POPULASI PER DEPARTEMEN PER ANGKATAN\n")
cat("============================================================\n\n")
knitr::kable(pop_tabel, align = "c",
             caption = "Jumlah Populasi Mahasiswa per Departemen dan Angkatan")

cat("\n\n============================================================\n")
cat("DISTRIBUSI SAMPEL PER DEPARTEMEN PER ANGKATAN\n")
cat("============================================================\n\n")
cat(sprintf("Rumus: n_hc = (N_hc / N_h) x n_h\n\n"))

for (ang in c(2023, 2024, 2025)) {
  subset_ang <- pop_dept[pop_dept$Angkatan == ang, ]
  cat(sprintf("Angkatan %d (N_h = %d, n_h = %d):\n", ang, subset_ang$N_h[1], subset_ang$n_h[1]))
  for (j in 1:3) {
    cat(sprintf("  %-10s: n_hc = %d/%d x %d = %.2f ≈ %d responden\n",
                subset_ang$Departemen[j],
                subset_ang$N_hc[j], subset_ang$N_h[j], subset_ang$n_h[j],
                subset_ang$n_hitung[j], round(subset_ang$n_hitung[j])))
  }
  cat("\n")
}
```

## Tabel Pembagian Sampel Final

```{r tabel-final}
# Tabel pembagian sampel (responden yang berhasil dikumpulkan)
tabel_sampel <- data.frame(
  Angkatan = c("2023", "2024", "2025", "**Total**"),
  Teknik = c(7, 8, 8, 23),
  Bisnis = c(17, 19, 17, 53),
  Kesehatan = c(17, 20, 16, 53),
  Total = c(41, 47, 41, 129)
)

knitr::kable(tabel_sampel,
             align = "c",
             caption = "Tabel 3.5 Pembagian Sampel per Angkatan dan Departemen")

cat("\nVerifikasi total:\n")
cat(sprintf("  Total per angkatan  : 41 + 47 + 41 = %d ✓\n", 41+47+41))
cat(sprintf("  Total Teknik        : 7 + 8 + 8 = %d\n", 7+8+8))
cat(sprintf("  Total Bisnis        : 17 + 19 + 17 = %d\n", 17+19+17))
cat(sprintf("  Total Kesehatan     : 17 + 20 + 16 = %d\n", 17+20+16))
cat(sprintf("  Grand Total         : 23 + 53 + 53 = %d ✓\n", 23+53+53))
```

# Ringkasan

```{r ringkasan}
cat("================================================================\n")
cat("RINGKASAN PENENTUAN UKURAN SAMPEL\n")
cat("================================================================\n\n")
cat(sprintf("1. Pilot test          : %d responden\n", n_pilot))
cat(sprintf("2. Distribusi kategori Y:\n"))
cat(sprintf("   - Rendah : %d (%.2f%%)\n", freq["Rendah"], freq["Rendah"]/n_pilot*100))
cat(sprintf("   - Sedang : %d (%.2f%%)\n", freq["Sedang"], freq["Sedang"]/n_pilot*100))
cat(sprintf("   - Tinggi : %d (%.2f%%)\n", freq["Tinggi"], freq["Tinggi"]/n_pilot*100))
cat(sprintf("3. Taksiran proporsi (p) = %.4f\n", p))
cat(sprintf("   (kategori '%s' dengan varians p(1-p) terbesar)\n", kategori_max))
cat(sprintf("4. Parameter perhitungan:\n"))
cat(sprintf("   - N = %d mahasiswa\n", N))
cat(sprintf("   - Z = %.2f (tingkat kepercayaan 95%%)\n", Z))
cat(sprintf("   - e = %.3f (margin of error %.1f%%)\n", e_final, e_final*100))
cat(sprintf("   - p = %.4f\n", p))
cat(sprintf("5. Ukuran sampel minimum : %d responden\n", ceiling(n_hitung)))
cat(sprintf("6. Responden yang dikumpulkan: %d responden (memenuhi syarat)\n", n_target))
cat(sprintf("7. Teknik sampling: Proportional Stratified Random Sampling\n"))
cat(sprintf("   - Strata 1: Angkatan (2023, 2024, 2025)\n"))
cat(sprintf("   - Strata 2: Departemen (Teknik, Bisnis, Kesehatan)\n"))
cat("================================================================\n")
```
